ACORDAO-COMPLETO-2405364

ACÓRDÃO 7988/2020 ATA 24/2020 - PRIMEIRA CÂMARA

VISTOS, relatados e discutidos estes autos em que se aprecia recurso de reconsideração interposto por Eloísio Antônio da Silva, ex-prefeito de Monte Negro/RO, contra o Acórdão 14197/2018-TCU-Primeira Câmara, por meio do qual o Tribunal julgou suas contas irregulares, imputou-lhe débito e aplicou-lhe multa, em razão da não consecução dos objetivos pactuados no TC/PAC 446/2009 (Siafi 658432) , que teve por objeto a execução de sistema de esgotamento sanitário naquela municipalidade;
ACORDAM os Ministros do Tribunal de Contas da União, reunidos em Sessão da Primeira Câmara, diante das razões expostas pelo Relator, em:
9.1. com fundamento nos arts. 32, inciso I, e 33 da Lei 8.443/1992, conhecer e negar provimento ao recurso de reconsideração;
9.2. comunicar esta deliberação ao recorrente, à Fundação Nacional de Saúde, ao Município de Monte Negro/RO e à Procuradoria da República no Estado de Rondônia.

Recurso de reconsideração interposto pelo ex-prefeito de Monte Negro/RO contra o Acórdão 14.197/2018-TCU-1ª Câmara, por meio do qual o Tribunal julgou tomada de contas especial instaurada em razão do não atingimento dos objetivos de termo de compromisso firmado entre o município e a Fundação Nacional de Saúde.

Primeira Câmara

Prefeitura Municipal de Monte Negro - RO.

3. Interessados/Responsáveis/Recorrentes:
3.1. Interessados: Fundação Nacional de Saúde (26.989.350/0001-16); Prefeitura Municipal de Monte Negro - RO (63.761.985/0001-98)
3.2. Responsável: Eloísio Antônio da Silva (XXX.973.816-XX)
3.3. Recorrente: Eloísio Antônio da Silva (XXX.973.816-XX).

13.1. Ministros presentes: Walton Alencar Rodrigues (Presidente), Benjamin Zymler, Bruno Dantas (Relator) e Vital do Rêgo.
13.2. Ministros-Substitutos presentes: Augusto Sherman Cavalcanti e Weder de Oliveira.

BRUNO DANTAS

Ministro-Substituto Weder de Oliveira.

Adoto como relatório a instrução elaborada pelo auditor da Secretaria de Recursos lançada à peça 87, cuja proposta contou com a concordância do corpo dirigente da unidade (peça 88) :
"INTRODUÇÃO
1.1. Cuida-se de recurso de reconsideração (peça 75) interposto pelo Sr. Eloísio Antônio da Silva, ex-prefeito de Monte Negro/RO, contra o Acórdão 14197/2018-TCU-Primeira Câmara (peça 51) , relator Min. Weder de Oliveira, por meio do qual o Tribunal julgou tomada de contas especial instaurada em razão do não atingimento dos objetivos de termo de compromisso firmado entre o Município e a Fundação Nacional de Saúde. 
1.2. Transcreve-se a decisão recorrida:   
'VISTOS, relatados e discutidos estes autos de tomada de contas especial instaurada contra o ex-prefeito de Monte Negro/RO na gestão 2009 a 2010, Eloísio Antônio da Silva, em razão da não comprovação da boa e regular aplicação dos recursos transferidos em face da impugnação total da despesa na execução do termo de compromisso TC/PAC 446/2009 (Siafi 658432) , firmado entre o município e a Fundação Nacional de Saúde.  
ACORDAM os ministros do Tribunal de Contas da União, reunidos em sessão da 1ª Câmara, ante as razões expostas pelo relator, em: 
9.1. excluir da relação processual a empresa Construmax Construções Ltda. - EPP; 
9.2. considerar revel, para todos os efeitos, com fundamento no art. 12, § 3º, da Lei 8.443/1992, o Sr. Eloísio Antônio da Silva; 
9.3. julgar irregulares, com fundamento nos arts. 1º, I, e 16, III, 'a' e 'c', da Lei 8.443/1992 c/c os arts. 19 e 23, III, da mesma lei, e com arts. 1º, I, e 209, II e III, do RI/TCU, as contas do Sr. Eloísio Antônio da Silva e condená-lo ao pagamento de R$ 170.201,84 (cento e setenta mil reais duzentos e um reais e oitenta e quatro centavos) , com a fixação do prazo de 15 (quinze) dias, a contar da notificação, para que comprove, perante este Tribunal (art. 214, III, 'a', do RI/TCU) , o recolhimento da dívida aos cofres do Fundação Nacional de Saúde, atualizada monetariamente e acrescida dos juros de mora, calculados a partir de 22/11/2010, na forma prevista na legislação em vigor; 
9.4. aplicar ao Sr. Eloísio Antônio da Silva a multa prevista no art. 57 da Lei 8.443/1992 c/c o art. 267 do RI/TCU, no valor de R$ 80.000,00 (oitenta mil reais) , fixando-lhe o prazo de 15 (quinze) dias, a contar da notificação, para que comprove, perante este Tribunal (art. 214, III, 'a', do RI/TCU) , o recolhimento da dívida aos cofres do Tesouro Nacional, atualizada monetariamente desde a data do presente acórdão até a do efetivo recolhimento, se for paga após o vencimento, na forma da legislação em vigor; 
9.5. autorizar, desde logo, nos termos do art. 28, II, da Lei 8.443/1992, a cobrança judicial das dívidas, caso não sejam atendidas as notificações; 
9.6. com fundamento no § 3º do art. 16 da Lei 8.443/1992, encaminhar cópia desta deliberação à Procuradoria da República no Estado de Rondônia, para a adoção das medidas que entender cabíveis. '
HISTÓRICO
1.3. Em análise, processo de tomada de contas especial instaurada pela Funasa em face do Sr. Eloísio Antônio da Silva, ex-prefeito municipal de Monte Negro/RO (gestão 2009-2012) , em razão da não comprovação da boa e regular aplicação dos recursos transferidos no âmbito do Termo de Compromisso TC/PAC 446/2009 (Siafi 658432) , firmado com o objetivo de executar o sistema de esgotamento sanitário da municipalidade.
1.4. O Termo de Compromisso (peça 11, p.38-41) , que teve vigência de 31/12/2009 a 6/11/2014, previa um repasse total de R$ 1.701.459,64. O Plano de Trabalho encontra-se à peça 11, p.5-8. Os recursos federais foram parcialmente repassados no valor R$ 660.000,00 por meio das ordens bancárias 20100B811786 e 20100B811787, ambas de 22/11/2010.
1.5. Foram aplicados efetivamente no empreendimento R$ 170.201,84, sendo R$ 164.893,64 de recursos da Funasa e R$ 5.308,20 de recursos municipais de contrapartida. Os recursos remanescentes foram recolhidos à conta do Tesouro, conforme GRU e Extrato apensado ao processo de Convênio no valor de R$ 604.228,87, sendo R$ 495.106,36 de saldo de recursos FUNASA e R$ 109.122,51 de Aplicação Financeira, de acordo com o relatório da CGU (peça 7, p. 2) . 
1.6. As despesas foram impugnadas em razão do Parecer Técnico Funasa de 8/4/2014, Parecer Financeiro 8/2014 de 9/4/2014 (peça 11, p.58-60) e Parecer Financeiro 12/2014 de 4/6/2014 (peça 11, p. 61-63) . A Funasa concluiu ter sido nulo o percentual de aproveitamento da obra, dado que a finalidade do sistema de esgotamento não foi alcançada. 
1.7. Tanto o relatório do tomador de contas quanto o relatório de auditoria da CGU concluíram pela existência de danos ao erário consubstanciados em débito no valor histórico original executado na obra (R$ 164.893,64 = Funasa e R$ 5.308,20 = contrapartida) , com atualização a partir de 22/11/2010.
1.8. No âmbito desta Corte de Contas, o ex-prefeito Eloísio Antônio da Silva não compareceu aos autos e sendo por isso considerado revel, em virtude da rescisão unilateral do contrato de execução, por parte da administração municipal, e de falhas graves no projeto, do ponto de vista técnico, consignadas nos pareceres da Funasa, conforme Ofício de citação encaminhado ao gestor (peça 26) . 
1.9. O Exmo. Ministro Relator do acórdão recorrido (peça 52, p. 3) concordou ainda com a proposição da unidade técnica de afastar a responsabilidade da empresa executora, visto que não constariam dos autos documentos que permitam atribuir à empresa responsabilidade por eventuais problemas na execução dos serviços.
1.10. Prolatado o Acórdão 14197/2018-TCU-Primeira Câmara, insurge-se contra a decisão o Sr. Eloísio Antônio da Silva, interpondo recurso de reconsideração (peça 75) . 
EXAME DE ADMISSIBILIDADE. 
1.11. Reitera-se o exame preliminar de admissibilidade (peças 76-77) , ratificado pelo Exmo. Ministro Bruno Dantas (peça 79) , que conheceu do recurso interposto, suspendendo-se os efeitos dos itens 9.3, 9.4, e 9.5 do acórdão recorrido. 
EXAME DE MÉRITO
2. Delimitação
2.1. Constitui objeto do presente recurso de reconsideração definir se: 
a) deve ser declarada a nulidade da citação do recorrente;
b) não se identifica qualquer elemento de culpabilidade na conduta do ex-prefeito, devendo sua responsabilidade ser afastada. 
3. Do cerceamento de defesa por nulidade da citação do ex-gestor (peça 75, p. 2-7) 
3.1. O Sr. Eloísio Antônio da Silva alega nulidade da citação, em ofensa à ampla defesa, visto que das três oportunidades em que foi enviada a notificação, em duas os correios atestaram não existir o endereço e em uma registraram que o destinatário estava 'ausente'. Advoga que a citação por edital somente poderia ter ocorrido ante a constatação de estar a parte em lugar incerto e não sabido (p. 1-2) .
3.2. Alega que o simples fato de estar ausente naquele momento não induz a conclusão de estar em lugar incerto e não sabido, importando em plena nulidade da citação por edital, e tendo por consequência a reabertura da instrução para oportunizar ao recorrente o direito ao contraditório e à ampla defesa (p. 2) .
Análise
3.14. O Sr. Eloísio Antônio da Silva foi primeiramente notificado no endereço Avenida Governador Jorge Teixeira, 2829 - Setor 02, 76.888-000 - Monte Negro/RO (peça 26) , com aviso de recebimento indicando 'não existe o número' (peça 31) .
3.15. Foi feita pesquisa em dados da Receita Federal (peça 32) , na qual constava o mesmo CEP acima, foi feita, agora para a Rua Jorge Teixeira, 2868 - Setor 02, 76.888-000 - Monte Negro/RO (peça 35) , com aviso de recebimento indicando 'não existe o número' (peça 39) . Cabe mencionar que do referido AR constava apenas o número 28, ao invés de 2868, o que pode indicar erro dos Correios e a aposição indevida do motivo de recusa.  
3.16. Terceira comunicação foi enviada ao recorrente, agora à Rua Boa Vista, s/n, 76.888-000 - Monte Negro/RO (peça 37) , com aviso de recebimento dos correios indicando 'ausente', após três tentativas de entrega, em 30/11/2017, 4/12/2017 e 5/12/2017 (peças 40-41) .
3.17. Diante disso, foi publicado o edital de citação à peça 42.
3.18. Após isso, não consta nenhum documento nos autos relativo a ulteriores tentativas de encontrar o responsável, por meio de pesquisas ou consultas a cadastros públicos ou privados que possam indicar possíveis endereços alternativos, fazendo juntar aos autos documentação ou informação comprobatória do resultado da consulta, além de outras medidas previstas no art. 6º, inciso II, da Resolução TCU nº 170/2004:
Art. 6º Na hipótese de os Correios informarem que o destinatário:
..........
II - mudou-se, é desconhecido ou que o endereço é insuficiente, caberá à unidade remetente adotar uma ou mais das seguintes providências:
a) consulta a outros cadastros mantidos por instituições públicas ou privadas que possam oferecer subsídios à obtenção do endereço do destinatário, fazendo juntar aos autos documentação ou informação comprobatória do resultado da consulta;
b) solicitação de auxílio à unidade jurisdicionada ou órgão de controle interno ao qual esteja vinculado o destinatário ou o processo;
c) solicitação de colaboração à secretaria do Tribunal na unidade da federação em que se supõe residir o destinatário;
d) solicitação de colaboração dos órgãos de controle externo estaduais. (Grifos acrescidos) 
3.19. O artigo 7º da referida Resolução ordena ainda que se esgotem as medidas previstas anteriormente, para que a comunicação/citação seja renovada, caso identificado novo endereço, e só então seja utilizado o expediente da citação por edital, previsto no inciso IV do art. 3º, da mesma Resolução:
Art. 7º Esgotadas as medidas previstas nos artigos 5º e 6º, conforme o caso, a unidade remetente:
I - renovará a comunicação quando identificado o inventariante, ou os sucessores, ou o novo endereço do responsável;
II - aplicará, desde logo, o disposto no inciso IV do artigo 3º, caso não seja possível confirmar a entrega da comunicação no endereço do destinatário.
Art. 3º As comunicações serão encaminhadas aos seus destinatários por meio de:
I - correio eletrônico, fac-símile ou telegrama;
II - servidor designado;
III - carta registrada, com aviso de recebimento;
IV - edital publicado no Diário Oficial da União, quando o seu destinatário não for localizado, nas hipóteses em que seja necessário o exercício de defesa.
3.20. No caso em apreço, o motivo 'ausente' aposto pelos Correios (peças 40, 41) , significa que o endereço da correspondência era provavelmente o correto (o CEP coincidia com a base CPF da Receita Federal) , mas que o morador se encontrava em viagem ou fora do local, o que requereria, no mínimo, uma nova tentativa de entrega, em data mais afastada. 
3.21. Posteriormente, verificou-se que o endereço do destinatário estaria correto, em virtude de que a comunicação sobre a decisão condenatória do Tribunal foi recebida em 7/3/2019 (peça 74) , no mesmo endereço anteriormente identificado, e devolvido por 'ausente'. 
3.22. Nesse ínterim, o recorrente não foi comunicado das irregularidades a ele imputadas no Ofício de citação à peça 37.
3.23. Estão em jogo, na espécie, princípios de estatura constitucional, a saber, o do devido processo legal e seus consectários lógicos do contraditório e da ampla defesa. 
3.24. O devido processo legal, garantia característica de países democráticos com o intuito de resguardar seu cidadão de possíveis abusos do poder público, orienta que não basta, para um processo ser justo e ordenado, que se vincule às prescrições legais. O processo há que ser devido, no sentido de lhe acudirem, precipuamente, as garantias da ampla defesa e do contraditório, com vistas a alcançar a finalidade última da Administração Pública: o atendimento dos interesses públicos, sem olvidar a proteção aos direitos individuais.
3.25. É sabido que a citação por edital é comunicação de natureza fictícia, ou seja, presume-se que o citando tomou ciência do ato, o que pode prejudicar bastante sua defesa e contraditório. Portanto, é medida de exceção, devendo-se evitar ao máximo esta forma de comunicação.
3.26. Desse modo, deve-se interpretar as prescrições legais sobreditas (art. 3º da Resolução TCU n. 170) cum grano salis. É oportuno, senão exigível, que este Tribunal, antes de proceder à citação editalícia, esgote os outros meios possíveis para comunicar o responsável, nos limites da razoabilidade, fazendo juntar aos autos documentação ou informação comprobatória dos diferentes meios experimentados que restaram frustrados, como também da impossibilidade em localizá-lo, demonstrando, quando for o caso, que ele está em lugar ignorado, incerto ou inacessível.
3.27. Compulsando os autos, não se encontra documentação que demonstre o máximo de empenho da unidade técnica em localizar o responsável e a inacessibilidade do lugar onde ele se encontraria. 
3.28. De outra sorte, percebe-se uma lacuna na Resolução TCU nº 170/2004 acerca das providências a serem adotadas pelo Tribunal no caso de devolução pelos Correios por motivos divergentes ou com os motivos 'ausente' e 'não existe o nº indicado', motivo pelo qual entende-se possível a aplicação da analogia para integrar a referida norma, utilizando-se dos meios alternativos ou de tentativas adicionais para alcançar o destinatário. 
3.29. Sobre a importância de se resguardarem os direitos constitucionais da ampla defesa e do contraditório, destaca-se excerto de parecer lavrado pelo Ministério Público junto ao TCU, nos autos do TC Processo 225.229/1995-1:
2. Em nosso entendimento, sempre que houver dúvidas quanto a se efetivamente um responsabilizado em processo administrativo teve resguardado os direitos constitucionais da ampla defesa e do contraditório, é de se decidir no sentido mais favorável a ele. No caso em tela, muito embora o responsável tenha apresentado alegações de defesa em resposta à citação efetuada pela Corte, não há certeza de que foram envidados esforços exigidos pela legislação aplicável quando da comunicação da rejeição dessas alegações de defesa. A importância da referida comunicação é notória já que o responsável poderia, antes do julgamento do mérito, ter apresentado alegações adicionais de defesa ou recolhido o valor integral da dívida a ele atribuída, com possibilidade de julgamento menos gravoso.
3.30. Também nos autos do Acórdão 229/2010-TCU-Primeira Câmara, de relatoria do Ministro José Múcio, aquele colegiado decidiu pela insubsistência da decisão condenatória, ante a ausência de citação válida, em consonância com o artigo 174 do RI/TCU. Transcreve-se excerto do respectivo relatório:
7. Compulsando os autos, observa-se que a citação à fl. 87 do volume principal, com data de recebimento em 1/12/2008, foi feita em endereço diverso daquele apresentado pelo requerente para o mesmo período (comprovante às fls. 3/8 do anexo 1) .
8. Impõe destacar que o devido processo legal, princípio de envergadura constitucional e observado nos processos desta Corte de Contas, resulta nas garantias da ampla defesa e do contraditório, com vistas a alcançar a finalidade última da Administração Pública: o atendimento dos interesses públicos, sem ignorar a proteção dos direitos individuais.
3.31. Do mesmo modo, no Acórdão 1310/2014-TCU-Primeira Câmara, relator o Ministro Benjamin Zymler, o colegiado desta Corte pronunciou-se em sentido idêntico, motivo pelo qual transcrevem-se trechos do respectivo relatório e do voto condutor do decisum:
Relatório: 29. Os motivos 'ausente' e 'mudou-se' apostos nos AR´s devolvidos caracterizam que os responsáveis não foram localizados. Sendo assim, da leitura do artigo acima poderia - se concluir que a citação por edital seria cabível.
30. Porém o caso concreto requer uma análise minuciosa, pois a solução da questão não é, como parece à primeira vista, tão simples. Isto porque estão em jogo princípios de estatura constitucional, a saber, o do devido processo legal e seus consectários lógicos do contraditório e da ampla defesa. (...) 
32. Nesse sentido, dever-se-ia buscar ao máximo outros meios possíveis para comunicar o responsável, nos limites da razoabilidade, fazendo juntar aos autos documentação ou informação comprobatória dos diferentes meios experimentados que restaram frustrados. Assim, o art. 6º da resolução TCU 170/2004 prevê outras formas de notificação do destinatário caso ele não seja inicialmente localizado:
Voto: 10. De fato, não restou demonstrado que os responsáveis foram citados em seus respectivos endereços, de forma a cumprir o requisito estabelecido no art. 179, inciso II, parte final, do RI/TCU. Ademais, também não foi comprovado que foram esgotadas todas as providências cabíveis para a identificação do endereço dos defendentes, preliminarmente à citação por edital, consoante impõe o art. 6º da Resolução-TCU 170/2004.
11. Por esses motivos, cabe declarar a nulidade das citações realizadas por edital, e, consequentemente, da deliberação que foi prolatada.
3.32. Esse mesmo entendimento foi traduzido no relatório que antecedeu o Acórdão 2653/2012-TCU-Plenário, da relatoria do Ministro Raimundo Carreiro, ao se analisar alegação de nulidade de citação. No entanto, naquela assentada, o vício na citação foi saneado com a vista e a cópia dos autos concedidas ao responsável, nos termos do artigo 179, § 4º, do RI/TCU, segundo o qual o comparecimento espontâneo do responsável aos autos, após este Tribunal ordenar sua citação ou audiência, supre a falta de ambos os instrumentos de chamamento ao processo.
3.33. Não foi outra a decisão do Tribunal nos autos do Acórdão 4840/2018-TCU-Segunda Câmara, cujo retorno dos Correios acusou 'ausente' no endereço consignado. Segundo o Relator, Min. José Múcio Monteiro, era 'plausível a possibilidade de o responsável não ter tido ciência do presente processo, inviabilizando-se assim o exercício de sua defesa, devem ser considerados nulos a sua citação e, no tocante ao ora recorrente, os atos processuais consequentes, até o julgamento das suas contas'.
3.34. Na hipótese sob análise, verifica-se que não houve comparecimento espontâneo do requerente aos autos, entre a realização da citação e o julgamento do processo, que pudesse sanear a ausência de citação válida.
3.35. Ante todo o exposto, quanto à essa preliminar, propor-se-á dar provimento ao presente recurso de reconsideração para declarar a nulidade da citação do Sr. Eloísio Antônio da Silva, assim como dos atos subsequentes relacionados a esse responsável, com fulcro nos artigos 174 e 175 do RI/TCU, anulando  o julgamento pela irregularidade das contas, bem como o débito e a multa a ele cominados no Acórdão 14197/2018-TCU-Primeira Câmara.
3.36. Caso declarada a nulidade, propor-se-á ao relator a quo receber o recurso do Sr. Eloísio Antônio da Silva, no mérito, como alegações de defesa e, com fundamento no princípio da celeridade processual, propor-se-á que a notificação do requerente sobre a decisão a ser proferida seja realizada também como citação inicial da presente tomada de contas especial, nos termos do art. 239, § 1º do Código de Processo Civil de 2015, aplicável subsidiariamente neste Tribunal, nos termos do art. 298 do Regimento Interno do TCU.
3.37. Para o caso de não ser acolhida a preliminar de nulidade de citação, procede-se à análise de mérito do presente recurso. 
4. Da responsabilidade do ex-prefeito na não consecução dos objetivos do Contrato de Repasse  (peça 75, p. 3-24) 
4.1. Depois de reproduzir trechos da decisão recorrida (p. 3-7) , afirma que a sua responsabilização decorreu do fato de ter subscrito o Termo de Compromisso firmado com a Funasa, bem como promovido o certame licitatório, a contratação da empresa, a expedição de ordem de serviço, ordem de paralisação e nova retomada da obra, assim como o responsável pela primeira medição realizada (p. 7-8) .
4.2. Assevera que o Município de Monte Negro, conforme cláusula 3ª do TC, comprometeu-se a apresentar o projeto básico, cuja liberação de recursos estava condicionada à sua aprovação e demais condições estabelecidas pela Portaria Funasa 544/2008. Em 2009, o Presidente da Funasa subscreveu o Termo de Aprovação Formal do Termo de Compromisso (p. 8) .
4.3. Apresentado o projeto básico pelo Município, foi assinado termo aditivo em 8/11/2010, firmado pelo Diretor da Funasa Carlos Frederico Vergne de Carvalho, cuja cláusula primeira consignava a integração de um novo plano de trabalho, especialmente elaborado após readequação promovida pela área técnica da Funasa responsável pela análise do projeto, sendo ratificadas as demais cláusulas do Termo de Compromisso (p. 9) .
4.4. Aduz que o procedimento licitatório indicou como vencedora da concorrência pública a empresa Construmax Construções Ltda., e o contrato para a realização da obra foi celebrado em 27 de dezembro de 2011. Informa ter havido contratempo com relação à plotagem e locação das lagoas de decantação, razão pela qual, logo após a ordem de serviço, foi expedida pela Prefeitura ordem de paralisação, havendo retomada dos serviços em novembro de 2012 (p. 9) .
4.5. Argumenta terem sido executados os serviços na exata forma da contratação, devidamente medidos e atestados, bem como necessariamente pagos, e menciona que integra a primeira medição a elaboração do projeto executivo para a obra, conforme previsto no edital de licitação e pactuado no contrato (p. 10) .
4.6. Afirma que, em 1/1/2013, assumiu nova administração no Município e aí se iniciaram os percalços, que foram se intensificando, inclusive com a interveniência da Funasa, até que fosse rescindido o contrato com a empresa contratada, em vista de o Município haver desistido de realizar a obra, com a devolução à autarquia do valor remanescente existente em conta bancária (p. 10) .
4.7. Rebate a acusação das autoridades Municipais de Monte Negro, de que o cancelamento ou rescisão do contrato foi embasado na inviabilidade de execução da obra, tendo em vista a não aprovação do projeto de engenharia pela Funasa (p. 10) .
4.8. Isso porque o Termo Aditivo de 8/11/2010 foi firmado por Diretor da Funasa, e cuja cláusula primeira constou que o termo aditivo teria por objeto integrar ao Termo de Compromisso original um novo plano de trabalho, especialmente elaborado, após readequação promovida pela área responsável pela análise do projeto. Desse modo, o projeto básico apresentado, obviamente, foi aprovado, tanto que houve a licitação e, antes disso, houve a transferência de 50% dos recursos previstos para a obra (p. 10) .
4.9. Afirma que manifestação técnica de aprovação do projeto foi emitida pelo engenheiro Ildo Storer, responsável na FUNASA pelo projeto do Município de Montenegro, em análise técnica datada de 19/7/2010, cujo despacho asseverou (p. 10-11) :
'Informo que os itens do checklist foram verificados e não há nenhum impedimento para aprovação do projeto, o qual foi devidamente analisado sob o ponto de vista técnico de engenharia. Sendo assim, aprovo o projeto em questão',
Ildo Storer Netto - DIESP - Engenharia, em 19/07/2010.
4.10. Em seguida a Chefia da Área, representada pela Senhora Maria da Paz Matos, no dia 21/07/2010, emitiu despacho afirmando (p. 11) :
'Sendo o projeto aprovado do ponto de vista técnico, conforme Parecer Técnico que não há impedimento ao prosseguimento do pleito'.
4.11. Assere que ao assumir a nova administração municipal de Monte Negro, em 01/01/2013, resolveu o recém empossado Prefeito ouvir a Funasa sobre viabilidade de continuação da obra, haja vista a defasagem de recursos para a realização do que fora contratado, uma vez que o Termo de Compromisso foi assinado no ano de 2009 (p. 11) .
4.12. Informa que a partir daí passou a ser considerada a possibilidade de redução dos quantitativos originalmente previstos, e que após diversas reuniões, em 2013, entre o Prefeito, o recorrente e técnicos da Funasa, ficou acertada a necessidade de adequações no projeto original, com o requerimento de dilação de prazo de vigência do ajuste, feito pelo Município, o que foi atendido pela Funasa. Como consequência, em 21/5/2013, o então prefeito comunica à Funasa expressamente a intenção de dar continuidade à execução do Termo de Compromisso, fazendo menção à anterior medição já feita na gestão do ora recorrente (p. 12) .
4.13. Dando continuidade ao relato cronológico, informa que, em 5/7/2013, a então Secretária de Planejamento municipal Viviani Mioto e Adalberto da Silva Santos, engenheiro responsável pela obra, enviaram ofício à Funasa informando que a Prefeitura já tomara as providências cabíveis para correção dos erros apontados, e que estava realizando ajustes na planilha orçamentária (p. 13) .
4.14. Em seguida,  no dia 26 de agosto de 2013, por meio do ofício nº 0327/GAB/PMN/2013, o Prefeito de Monte Negro reportou-se ao Superintendente da Funasa, Ivo Benitez, requerendo a efetivação de Termo Aditivo de Vigência por mais 360 dias, considerando que o projeto para a execução da obra encontrava-se em análise por técnico sanitarista daquela Autarquia e que, após tal análise e liberação, a Prefeitura deveria possuir tempo hábil para executar todas as metas do projeto (p. 13-14) .
4.15. Como decorrência, em setembro/2013, avaliação da Funasa feita pelo Engenheiro Rosse Criste emitiu parecer favorável à prorrogação de prazo do ajuste, o que culminou na autorização do Superintendente Estadual da Funasa para prosseguimento do Termo Aditivo, além de parecer jurídico da Autarquia, o qual teria dado cobertura jurídica para celebração do termo aditivo, o qual foi assinado, em 8/11/2013, com a respectiva prorrogação do ajuste por mais um ano, terminando em 16/11/2014 (p. 14) .
4.16. Prossegue, informando que após todo este périplo, documento emitido por engenheira privada, contratada pela Prefeitura, que desfizera tudo o que já fora realizado e ajustado,  sugere devolver o recurso e refazer o projeto de esgotamento sanitário, visto que o valor remanescente do recurso não suportaria uma quantidade de rede e de ligações domiciliares que proporcionassem a utilização de lagos no tamanho construído. Em vista disso, o Prefeito Miotto encaminhou ofício à Funasa no qual informou da desistência do projeto, e que devolvia o saldo de recursos existentes, relativo ainda à primeira parcela transferida ao Município (p. 14) .
4.17.  Após a apresentação da prestação de contas, o engenheiro da Funasa Renan Rossi Criste ofereceu parecer pela não aprovação da prestação de contas final, apesar da medição já realizada, em razão da não continuidade da execução do objeto (p. 15) .
4.18. Em 10/4/2014, o Superintendente Estadual da Funasa, Ivo Benitez, expediu notificação ao Prefeito Jair Miotto, requerendo o saneamento de pendências relativas à nota fiscal 132 e boletim de medição sem certificação do engenheiro fiscal da obra, correção dos valores constantes do relatório de execução físico-financeiro e glosa relativa a serviços não aprovados conforme parecer técnico da Diesp, e devolução desses valores à conta do Tesouro (p. 15-16) .
4.19. Em 19/5/2014, o Prefeito de Monte Negro envia ofício ao Superintendente da Funasa com a nota fiscal e o boletim de medição certificados pelo engenheiro fiscal da obra, Carlos Eduardo da Costa, bem como relatório de execução físico-financeira corrigido, bem como esclarece que a aplicação dos recursos do convênio foi de responsabilidade do gestor antecedente, ora recorrente, e indicando o seu endereço (p. 16) .
4.20. No dia 4/6/2014, a Funasa envia nova notificação ao Prefeito Jair Miotto, na qual são repetidas as mesmas exigências da notificação anterior, acompanhadas do demonstrativo de débito, já no montante de R$ 242.739,29, sendo que Prefeitura responde em 5/6/2014, requerendo a retirada da inadimplência do Município do Siafi, informando que os recursos remanescentes foram devolvidos, que a Funasa não aprovara o novo projeto de engenharia, e outros diversos motivos discutidos em várias reuniões, e que foram realizados serviços na obra sem aprovação do projeto de engenharia (p. 16-17) .
4.21. O recorrente contesta as informações contidas nesta última missiva da Prefeitura, visto que o projeto de engenharia foi apreciado e aprovado pela Funasa, e aponta erro da Funasa ao exigir do recorrente o pagamento feito à empresa contratada, pagamento esse feito com base no projeto e na planilha de valores, tudo de acordo com acompanhamento do Engenheiro Ildo Storer, e do Ex-Superintendente Josafá Marreiros, ambos da Funasa (p. 17-18) .
4.22. Ressalta que, em 2012, as obras foram retomadas regularmente pelo Município, após sanadas as pendências técnicas do projeto, inclusive com a regularização do terreno para implantação das lagoas, regularização essa corroborada pela celebração de termo aditivo pelo prefeito sucessor (p. 18) .
4.23. Durante a paralização da obra promovida pelo novo gestor, de janeiro a agosto de 2013, sob a justificativa de que ele tomasse ciência da mesma, foi realizada reunião entre a Funasa, o recorrente e o ex-prefeito Jair Mioto, além de representante da empresa contratada pelo município, na qual a Autarquia requereu adequações na planilha da obra, com as quais a empresa afirmou concordar (p. 18-19) .
4.24. Nova reunião realizada em setembro de 2013 culminou na celebração de Termo Aditivo e, em seguida, foi emitido parecer com base em frágil justificativa técnica, por parte de  engenheira contratada pela Prefeitura oriunda da Empresa PAS - Projetos, Assessoria e Sistemas, onde projeto é condenado e o Município orientado a devolver os recursos (p. 19) .
4.25. Assevera que o argumento de que as lagoas anaeróbicas já implantadas estariam superdimensionadas, e que isso implicaria em impossibilidade técnica de tratamentos dos efluentes, é de uma incompetência e inconsequência inomináveis, visto que o Termo de Compromisso previa atender em 100% a cidade de Monte Negro com coleta de esgoto (p. 19) .
4.26. Afirma que decorridos mais de três anos (2009-2012) , houve sensível aumento de valores, o que não permitiria mais o atendimento dos 100% dos inicialmente programados, mas afirma que a simples desistência do andamento do projeto, sem considerar as alterações discutidas em rodadas técnicas, eventual substituição de barracões das obras e prédio do escritório, utilização do rendimento financeiro da aplicação ou a redução das lagoas e das ligações domiciliares, consistiria em ato criminoso contra a saúde pública e a população de Monte Negro (p. 20) .
4.27. Sumariza, afirmando que procedeu a todos os ditames previstos no Termo de Compromisso 446/2009-PAC, contratou e entregou o projeto básico, obteve a respectiva aprovação da Funasa, licitou a obra, contratou a empresa vencedora, e a Fundação convalidou todo o processo até então concluído (p. 21-22) .
4.28. Assevera, assim, estar caracterizada uma subversão de valores nas conclusões do feito sob análise, visto que o prefeito sucessor resolveu simplesmente rescindir o contrato com a empresa responsável, comunicar o fato à Funasa e devolver o saldo de recursos financeiros, em oposição aos interesses dos munícipes. Consequentemente, o prefeito ora recorrente, que cumpriu com todas as obrigações legais e contratuais, foi por isso responsabilizado (p. 22-23) .
4.29.  Aponta, assim, a responsabilidade do prefeito sucessor, em virtude de seu comportamento temerário e irresponsável. Caso contrário e se mantida a condenação do recorrente, tal fato ensejaria enriquecimento sem causa do Estado e apropriação ilícita do poder público sobre o patrimônio do particular (p. 23) .
4.30. Faz referência às razões de defesa apresentadas pela empresa contratada, Construmax, a qual foi excluída de qualquer responsabilidade pela execução dos serviços (p. 23-24) .
4.31. Aduz que toda a argumentação deduzida está respaldada nos autos dos processos administrativos que estão arquivados na municipalidade de Monte Negro e da Fundação Nacional de Saúde, aos quais o recorrente não tem acesso, razão pela qual, sabendo ser diligente, honesto e justo o TCU, pugna para que este requeira-as para juntada aos autos (p. 24) .
Análise
4.32. Preliminarmente, quanto à solicitação para que o TCU requeira, 'a quem de direito', cópia dos processos administrativos a que o recorrente faz referência, tal solicitação não encontra guarida na sistemática processual desta Corte de Contas. 
4.33. Isso porque as normas que regulam o processo de controle externo não concedem ao responsável a faculdade de solicitar produção de provas ao TCU, como a colheita de depoimentos ou realização de perícias e diligências. É nesse sentido a jurisprudência desta Corte de Contas, conforme se depreende das seguintes ementas retiradas da jurisprudência selecionada deste Tribunal:
'O Tribunal deve julgar com base nas provas documentais constantes dos autos, reunidas pelos órgãos de controle interno e pela unidade técnica, em confronto com aquelas produzidas e apresentadas pelo responsável em sua peça de defesa' (Acórdão 3535/2015-TCU-Segunda Câmara, rel. Min. Augusto Nardes) 
'Não é cabível a aplicação analógica das disposições pertencentes à prova do processo civil ao processo de controle externo, porque a Lei Orgânica e o Regimento Interno do TCU dispõem, exaustivamente, acerca dos meios de prova disponíveis aos responsáveis' (Acórdão 689/2015-TCU-Primeira Câmara, rel. Min. Walton Alencar Rodrigues) 
A produção de provas nos autos de controle externo é feita sob a forma escrita, sem a necessidade de convocação de testemunhas ou peritos, para conferir ao processo a necessária agilidade. A produção de provas periciais e testemunhais decorre do Código de Processo Civil (CPC) , cuja aplicabilidade, aos processos do TCU é apenas subsidiária. (Acórdão 130/2008-TCU-Plenário, rel. Min. Aroldo Cedraz) .
4.34. Cumpre assinalar que os excertos do processo administrativo trazido pelo recorrente constam igualmente de sua defesa apresentada à Fundação Nacional de Saúde de Rondônia (peça 18, p. 111-127) , subscrita em 23/7/2014, ou seja, o defendente e seu representante legal dispuseram de tempo mais que suficiente para exercer o direito de petição para obter cópia do referido processo administrativo, assegurado pelo art. 5º, XXXIV, da Constituição da República, e juntá-lo ao recurso, direito esse que pode ser salvaguardado, por exemplo, pelo mandado de segurança (STF, RE 472,489, rel. min. Celso de Mello, j. 29/4/2008, 2ª Turma; RE 167.118 AgR, rel. Min. Joaquim Barbosa, j. 20/4/2010, 2ª Turma) :
Art. 5º (omissis) 
XXXIV - são a todos assegurados, independentemente do pagamento de taxas:
a) o direito de petição aos Poderes Públicos em defesa de direitos ou contra ilegalidade ou abuso de poder;
4.35. Compete, doravante, rememorar as razões de mérito pelas quais o recorrente foi citado nesta fase externa da tomada de contas especial, conforme edital de citação contido à peça 42 destes autos:
'O débito decorre da não comprovação da boa e regular aplicação dos recursos transferidos em face da impugnação da despesa na execução do Termo de Compromisso TC/PAC 446/2009 (Siafi 658432) , firmado entre a Funasa e o município de Porto Velho/RO, que tinha por objeto a execução de sistema de esgotamento sanitário, em virtude da rescisão unilateral do contrato de execução, efetuada pela administração municipal, decorrente de falhas graves no projeto, do ponto de vista técnico. A conduta que vincula o citado ao débito é a seguinte: na condição de prefeito municipal e gestor dos recursos do referido termo de compromisso, na gestão 2009-2012, autorizou, nos últimos dias do exercício e do seu mandato, ordem de serviço para execução de projeto com falhas técnicas, que necessitavam de adequação, em local diverso do projetado e sem licenciamento ambiental, resultando na execução parcial de sistema de esgotamento sanitário, que foi considerado, pelos setores técnicos da Funasa, inservível à população'. (Grifos acrescidos) 
4.36. Não tendo apresentado alegações de defesa, o ex-prefeito foi considerado revel e teve suas contas julgadas irregulares, com as condenações em débito e multa. Pois bem. Tendo por base a referida citação do recorrente, verifica-se que a rescisão unilateral do contrato pela Administração municipal subsequente decorreu de suposta falta de recursos financeiros para conclusão das obras, e de 'erros nos projetos', conforme se depreende do Ofício da Secretaria Municipal de Saúde ao Gabinete do Prefeito Jair Mioto (peça 18, p. 51-53) :
Passaram-se os meses e a empresa não apresentou o que ficou acordado nas reuniões na FUNASA, chegando ao absurdo de ficar este Município por duas vezes em inadimplência pelo não cumprimento dos prazos estipulados pela FUNASA de responsabilidade da empresa, e com muitos esforços conseguimos retirar, e a mercê inclusive de ser incluso novamente a qualquer momento, e assim requeremos concomitantemente que a Empresa PAS realizou estudos (sic) , culminando na justificativa técnica acostada aos autos, que dispõe: 
' (...) O limitante nesse projeto é o valor do recurso, que não suporta uma quantidade de rede e ligações domiciliares que proporcionem a utilização da lagoa do tamanho construído. Tendo em vista esses fatores, é conveniente devolver o recurso e refazer o Projeto de Esgotamento Sanitário, contemplando lagoas proporcionais às etapas de construção'. (Grifos acrescidos, sublinhados no original) 
Somando ao entendimento da engenheira Emilene, diversas outras conversas mantidas junto a FUNASA, os técnicos desse respeitável órgão, sempre mostraram-se preocupados e dispostos a orientar esta municipalidade, e por diversas vezes relataram da inviabilidade no prosseguimento pelos diversos erros existentes nos projetos, inclusive não tendo nem mesmo regularização da área, dentre outros problemas de ordem técnica.
Neste contexto, inclusive com acompanhamento de Vossa Excelência de todos os trâmites, entendemos ser mister que seja os recursos existentes em conta corrente com suas respectivas aplicações, ser devolvidos aos cofres públicos da União, detalhando através de planilha o valor repassado, bem como a contrapartida desta municipalidade, isto é, desistência do convênio firmado PAC 0446/09/FUNASA.
4.37. Com relação à referência da Secretaria sobre as falhas graves no projeto que também teriam motivado a rescisão unilateral do contrato pela Administração Municipal, necessária se faz uma análise cronológica, à luz do que argumenta o defendente.
4.38. O parecer jurídico da Procuradoria Federal junto à Funasa (peça 11, p. 9-11) indicou, dentre outros: i) a necessidade de ajustes no objeto descrito no plano de trabalho, a fim de adequá-lo aos ditames da Nota Técnica nº 09/PGF/PF/FUNASA/2008 e orientações do TCU; ii) ajuste no plano de aplicação dos recursos financeiros; iii) comprovação de posse e propriedade do terreno.
4.39. Conforme Análise Técnica de 5/8/2010 (peça 11, p. 43-45) , bem como Despacho da Funasa Suest/102/2014 (peça 19, p. 63) , a questão da regularização do imóvel foi resolvida, bem como o ajuste dos planos de aplicação e do plano de trabalho. Vale transcrever excerto do último despacho referido:
'Nos Autos consta ainda, Ofício n° 0311 GAB/PMMN/2012 de 02/07/2012, onde o Gestor encaminha documento pertinente a regularização de imóvel, fls. 151-153 e requer baixa da inadimplência. Até então, ao que tudo indica, seria esse o impeditivo para o início da execução das obras. Por tal razão, foi procedido baixa da situação de inadimplência, conforme Mensagem 20120917503, fl. 156.
O Município apresenta renovação de Licença de Instalação, Ofício n° 0386/GAB/PMMN/2012, fls. 161-161. Porém a Diesp, apresenta o Ofício n° 141/Diesp de 23/10/2012 requerendo providências para início da execução das obras, sob pena de cancelamento do TC.
Mediante o Ofício n° 0452 GAB/PMMN/2012 de 14/11/2012, fls.168 e 169, o Município informa que as pendências técnicas foram sanadas, e que a obra foi reiniciada (grifo meu) por meio da Ordem de Serviço de Reinício e requer prorrogação da vigência. Mediante o 5° Termo Aditivo. O TC é prorrogado a vigência por 360 dias fls. 177-180, porém em 7/5/2013 o Município é novamente notificado a se justificar por atraso no cumprimento do cronograma de execução e a manifestar o interesse na permanência do Termo de Compromisso, e por meio do Oficio n° 0203/GAB/PMMN/2013 de 21/5/2013, apresenta justificativas para o atraso, informa que esta adotando providências para sanar pendência quanto a questão de projeto técnico e manifesta interesse em continuidade da execução do Termo de Compromisso fls. 183-184.'
4.40. Na visita técnica preliminar e Parecer Técnico correspondente, datado de 5/8/2010 (peça 11, p. 46-47) , o engenheiro da Funasa Ildo Storer Netto e a Chefe da Área Maria da Paz Matos declaram que as pendências relativas à propriedade do terreno, plano de trabalho e planilha orçamentária revisada estão sanadas e de acordo com as recomendações da Funasa, e que o Projeto está aprovado do ponto de vista técnico, não havendo impedimento ao prosseguimento do feito:
Ildo Storer Netto - DIESP - Engenharia 19/07/2010 09:48:34
Em 14/07/2010 foram entregues a DECLARAÇÃO DE PROPRIEDADE, TERMO DE COMPROMISSO, TERMO DE SUSTENTABILIDADE, PLANO DE TRABALHO, A PLANILHA ORÇAMENTÁRIA REVISADA de acordo com as recomendações da FUNASA, cronograma físico-financeiro, protocolo de licenciamento junto a SEDAM e ART de projeto.
Ildo Storer Netto - DIESP - Engenharia. 19/07/2010 10:28:48
Informo que os itens do checklist foram verificados e não há nenhum impedimento para aprovação do projeto, o qual foi devidamente analisado sob o ponto de vista técnico de engenharia. Sendo assim, aprovo o projeto em questão.
Maria da Paz Matos - DIESP - Engenharia. 21/07/201013:11:19
Sendo o Projeto aprovado do ponto de vista técnico, conforme Parecer Técnico que não há impedimento ao prosseguimento do pleito.
Cecilia Silva Santos - ADM - Conv. Habilit. 23/07/2010 18:41:22
O Município encontra-se habilitado no GESCON, portando está apto a dar prosseguimento ao processo.
Cleide Veiga de Lima - ADM - Conv. Habilit. 26/07/2010 10:44:42
Autorizado, considerando que o Município se encontra devidamente habilitado, conforme parecer técnico.
Ildo Storer Netto - DIESP - Engenharia. 04/08/2010 17:00:35
Após revisão de plano de aplicação e anexo V, segue para instância superior.
Ildo Storer Netto - DIESP - Engenharia. 04/08/2010 17:00:58
Informo que os itens do checklist foram verificados e não há nenhum impedimento para aprovação do projeto, o qual foi devidamente analisado sob o ponto de vista técnico de engenharia. Sendo assim, aprovo o projeto em questão.
Maria da Paz Matos - DIESP - Engenharia. 05/08/2010 10:27:47
Após reanalise técnica, conforme Parecer do Engenheiro responsável não há impedimento ao prosseguimento do Projeto. (Grifos acrescidos, com ajustes) 
4.41. Após análise processual, o projeto foi aprovado pela área técnica competente, e autorizado o pagamento referente à 1ª parcela, no valor de R$ 660.000,00, conforme Despacho de 18/11/2010 à peça 11, p. 17.  O 2º Termo Aditivo, que teve por objetivo integrar novo Plano de Trabalho, foi publicado no DOU nº 217, de 12/11/2010, p. 114, conforme Parecer Financeiro da Funasa à peça 11, p. 55, corroborando a informação de que o projeto se encontrava aprovado.
4.42. Em 14/1/2014, o Prefeito Jair Miotto envia a prestação de contas final do convênio (peça 17, p. 2-120) , onde consta o pagamento à empresa contratada no valor de R$ 170.201,84, feito em dez/2012, conforme nota fiscal à peça 17, p. 43 e extrato à p. 106, feito por seu antecessor, ora recorrente, inclusive devolução dos recursos remanescentes do Termo de Compromisso, no valor de R$ 604.228,87 (peça 17, p. 6) , o que já demonstrava a intenção da nova administração de não dar continuidade ao ajuste.
4.43. Em 10/4/2014, a Funasa envia Ofício ao Município de Monte Negro, requerendo o saneamento de pendências da prestação de contas final do ajuste, relativas à ausência de certificação do engenheiro na nota fiscal e boletim de medição, correção dos valores no relatório de execução físico-financeira e glosa de serviços não aprovados constantes do Parecer Técnico do DIESP (peça 19, p. 48) .
4.44. Em 19/5/2014, o Município envia resposta à Funasa, assinada pelo Prefeito Jair Miotto, informando que há na nota fiscal nº 000132 e no boletim de medição a certificação do Engenheiro Fiscal da obra, que é o senhor Carlos Eduardo da Costa, bem como envia relatório de execução físico-financeira, corrigindo os valores de receita, despesa e saldos (peça 19, p. 52) . 
4.45. Não obstante, em 4/6/2014, a Funasa envia novo ofício ao Município, informando novamente que a nota fiscal e o boletim de medição estão sem a certificação do engenheiro responsável e informando da glosa dos serviços não aprovados conforme parecer técnico da DIESP (peça 19, p. 53) . Não obstante, a certificação do Sr. Carlos Eduardo da Costa consta do verso da nota fiscal à peça 17, p. 43, bem como da medição de serviços à peça 17, p. 40.
4.46. Ato contínuo, o município promoveu a rescisão do contrato com a empresa em 10/2/2014, mencionando 'diversas pendências e adversidades' e 'inúmeros problemas junto aos projetos na Funasa', sem especificá-los (peça 18, p. 61) , com base em parecer emitido por engenheira contratada pela Prefeitura, que informa que o 'limitante nesse projeto é o valor do recurso, que não suporta uma quantidade de rede e ligações domiciliares que proporcionem a utilização da lagoa do tamanho construído' (peça 19, p. 23) .
4.47. Finalmente, em 8/4/2014, foi emitido Parecer da Funasa pela não aprovação da prestação de contas (peça 19, p. 51) , o qual consignou:
'Considerando documentos encaminhados, foi possível observar a realização de uma medição do Contrato em questão, no entanto segundo a convenente, que através de apreciações de técnicos contratados pelo município, decidiu pela rescisão do contrato, sendo assim a não continuidade do convenio (sic) .
Considerando os serviços contido na medição realizada e ponderando a não continuidade da execução do objeto, e impossibilidade do aproveitamento dos serviços pagos, sou de parecer NÃO favorável à aprovação da prestação de contas final encaminhada.'
4.48. Antes de proceder à abertura da tomada de contas especial, considerando a complexidade das tratativas envolvidas, o Chefe do Secov-RO, da Funasa, questiona o Diesp acerca de algumas dúvidas sobre a atribuição de responsabilidades aos gestores municipais (peça 19, p. 64-65) :
'1) Por ocasião da manifestação do Gestor de desistência da execução do Termo de Compromisso pactuado, o Projeto possuía viabilidade técnica para a execução?
2) Ao Gestor atual pode se atribuir alguma responsabilidade pela não continuidade da execução das obras? 
3) As pendências que não foram sanadas, comprometiam a continuidade da execução ou as pendências eram sanáveis?
4) Pode-se afirmar que a morosidade de resolução das pendências acarretou inviabilidade da execução do projeto?
5) As justificativas apresentadas na defesa do Sr. ELOISIO ANTONIO DA SILVA fls. 469-552, podem ser acatadas e isentam o Ex-Gestor de responsabilidade pelo não cumprimento do objeto do TC? 
6) Qual a posição dessa Área sobre qual dos Gestores ou aos dois, devemos atribuir a ausência de providências em sanar as pendências? (Com ajustes de forma) '
4.49. A resposta da Diesp, à peça 19, p. 66-67, inicialmente sobre a viabilidade técnica para execução, dá conta de que no início do acompanhamento do TC/PAC nº 0446/2009 verificou-se a necessidade de adequações ao projeto pactuado, para a viabilidade técnica, razão pela qual a Diesp se manifestou contrária ao início da execução dos serviços até que se apresentasse um projeto de viabilidade técnica.
4.50. Continua a Diesp, respondendo sobre a responsabilidade do prefeito sucessor, que na gestão anterior, do Sr. Eloisio Antonio da Silva, ora recorrente, foram realizadas visitas técnicas ao município de Monte Negro, onde sempre se salientou a necessidade de ajuste ao projeto e a importância de tais ajuste para o início dos serviços, sendo que a Diesp ressaltava que era imprescindível se executar um projeto com viabilidade técnica, possibilitando assim sua aprovação na prestação de contas, recomendando assim que o início da obra não acontecesse até que as pendências se apresentassem sanadas. Contudo, no último mês da gestão do Sr. Eloísio Antônio, foi realizada uma medição de serviços, contrariando assim as recomendações da Diesp e diante disso não se poderia atribuir responsabilidade ao prefeito sucessor.
4.51. Concluiu ainda a Diesp, informando que as pendências eram de origem técnica da concepção do projeto, as quais inviabilizavam a execução do mesmo, que a morosidade não acarretou a inviabilidade da obra, e que em visitas técnicas, reuniões e correspondências, sempre se deixou claro que seriam imprescindíveis os ajustes técnicos para o início das obras, sendo impossível a aprovação por parte da Diesp, sem que tais ajustes se encontrassem sanados. 
4.52. Com efeito, encontra-se acostado à peça 4, p. 8, o Ofício nº 141/Diesp, de 23/10/2012, que dava conta de adequações no projeto técnico que deveriam estar a cargo do recorrente e que não foram até aquele momento, realizadas:
Informo que essa Prefeitura até a presente data não tomou às providências para o início da obra assim como as adequações necessárias ao projeto de esgotamento sanitário não foram apresentadas a esta FUNASA, permanecendo assim o Município inadimplente, proporcionando o cancelamento do convênio TC-PAC 446/09.
2. Havendo a possibilidade de regularização, essa Prefeitura poderá fazê-lo no prazo de 30 dias. Caso contrário, o município permanecerá inadimplente.
4.53. Claro está, portanto, que o ex-prefeito foi alertado sobre a necessidade de ajustes no projeto de engenharia, durante o ano de 2012, fato esse omitido em suas razões junto à Funasa, junto à unidade técnica e neste recurso de reconsideração. Ao realizar medições e pagamentos à empresa contratada, sem que tivesse procedido aos ajustes técnicos necessários, assumiu o risco pela não aprovação dos serviços realizados.
4.54. Tendo em vista que as provas, no processo de contas, devem ser apresentadas perante o Tribunal, na forma documental, conforme farta jurisprudência desta Corte, compete ao recorrente juntar aos autos não apenas argumentos, declarações ou transcrições de documentos, mas sim cópias dos documentos que julgue necessários e suficientes para modificar o juízo adotado nestas contas, tais como os conteúdos das reuniões técnicas com a Funasa, comunicações  e outros, conforme se depreende das Ementas a seguir, retiradas da jurisprudência sistematizada do TCU:
'Provas que a parte quiser produzir perante o Tribunal devem sempre ser apresentadas de forma documental'. (Acórdão 8229/2011-TCU-Segunda Câmara, rel. Min. Augusto Nardes) 
'Cabe ao responsável apresentar em sua defesa todos os elementos de prova de que dispuser, inclusive testemunhos pessoais, devidamente reduzidos a termo, em forma documental'. (Acórdão 3988/2010-TCU-Primeira Câmara, rel. Min. Weder de Oliveira) 
'As provas que a parte quiser produzir perante o TCU devem sempre ser apresentadas de forma documental, mesmo as declarações pessoais de terceiros'. (Acórdão 3093/2008-TCU-Primeira Câmara, rel. Min. Benjamin Zymler) .
4.55. Diante de todo o exposto, no mérito, pugna-se pela rejeição das razões de mérito contidas no presente recurso de reconsideração. 
CONCLUSÃO
5.1. Das análises anteriores, conclui-se que:
a) quanto à preliminar de nulidade da citação, percebe-se que, de fato, não foram esgotadas as tentativas de localizar o responsável, conforme prevê a legislação correlata, ou seja, não há nos autos documentação que demonstre o empenho necessário para localizar o responsável tampouco a inacessibilidade do lugar onde ele se encontraria. Esse fato conduz à proposta de anulação da deliberação recorrida;
 b) a eventual inércia do prefeito sucessor não implica no afastamento da responsabilidade do recorrente; a ausência de citação de pretensos terceiros solidários não obsta o regular prosseguimento do feito no TCU.
c) o recorrente não comprovou quais mudanças no plano de trabalho e termo de referência foram promovidas pela SEDUR/BA; independentemente do atraso na avaliação dos trabalhos, a inserção tardia de documentos no Siconv prejudicou a análise da documentação pelo MMA; o nexo de causalidade entre a conduta do gestor e o resultado nocivo ao erário é demonstrado pelo pagamento à contratada antes da certeza, a ser atestada pelo MMA, quanto à correção dos produtos entregues. 
PROPOSTA DE ENCAMINHAMENTO
6.1. Ante o exposto, submete-se à consideração superior a presente análise do recurso de reconsideração interposto Sr. Eloísio Antônio da Silva, ex-prefeito de Monte Negro/RO, contra o Acórdão 14197/2018-TCU-Primeira Câmara, propondo-se, com fundamento no art. 33, da Lei 8.443/1992:
a)  conhecer e, no mérito, dar provimento ao recurso para anular o Acórdão 14197/2018-TCU-Primeira Câmara, em função de vícios na citação via edital do responsável, restituindo os autos ao Relator da decisão impugnada, para as providências necessárias ao saneamento e novo julgamento do processo;
b) receber a peça 75 como alegações de defesa a serem analisadas pela unidade técnica de origem, separadamente, ou em conjunto, caso o responsável apresente novas alegações de defesa quando renovada a citação;
c) considerar a notificação do requerente sobre a decisão a ser proferida também como citação inicial da presente tomada de contas especial, nos termos do art. 239, § 1º do -Código de Processo Civil de 2015, aplicável subsidiariamente neste Tribunal, nos termos do art. 298 do Regimento Interno do TCU.
Alternativamente, 
d) conhecer do presente recurso e, no mérito, negar-lhe provimento;
e) dar ciência da deliberação que vier a ser prolatada aos responsáveis e interessados e à Procuradoria da República no Estado de Rondônia."
2.	O MPTCU, por sua vez, emitiu o seguinte parecer (peça 89) :
"10. O Ministério Público alinha-se parcialmente à proposta indicada na letra 'a' do parágrafo 6.1 da instrução à peça 87 (p. 16) , no sentido de serem anulados apenas alguns subitens do Acórdão 14197/2018-TCU-Primeira Câmara - e não a totalidade do decisum, conforme sugerido pela Serur -, mas, por fundamentos distintos daqueles empregados pela unidade técnica.
11. De fato, verifica-se que Eloísio Antonio da Silva teve ciência de sua condenação, nos termos do Acórdão 14197/2018-TCU-Primeira Câmara, no mesmo endereço[footnoteRef:2] para o qual havia sido encaminhado ofício de citação que retornou ao Tribunal com a indicação, após três tentativas, de que o destinatário estaria 'ausente' (ofício de citação à peça 35 e respectivo aviso de recebimento - AR dos Correios à peça 40; notificação da condenação à peça 66 e correspondente AR à peça 73) . [2: ] 
12. Ao contrário do raciocínio e das conclusões aos quais chegou a Serur, nota-se que não houve prejuízo ao contraditório e à ampla defesa de Eloísio Antonio da Silva nestes autos por conta dos procedimentos processuais descritos no parágrafo precedente, visto que o responsável, após ter sido citado pela via editalícia e concluída a etapa instrutiva a cargo da Secex/CE, compareceu aos autos para fins de obtenção de vista (peças 47 a 49) .
13. A ausência de apresentação de alegações de defesa por parte do ex-prefeito decorreu, portanto, de sua opção pela revelia e não como consequência de suposta ofensa aos princípios do contraditório e da ampla defesa.
14. Não obstante, o Ministério Público concorda com a Serur quanto à necessidade de se declarar a insubsistência dos subitens 9.3 a 9.5 do acórdão recorrido, diante de falha da citação que foi dirigida ao ex-prefeito de Monte Negro/RO.
15. Os termos utilizados na citação de Eloísio Antonio da Silva (edital à peça 43) , a seguir transcritos, não correspondem, com fidedignidade, à conduta do responsável na gestão dos recursos federais e na prática de atos administrativos relacionados ao TC/PAC 446/2009:
O débito decorre da não comprovação da boa e regular aplicação dos recursos transferidos em face da impugnação da despesa na execução do Termo de Compromisso TC/PAC 446/2009 (...) , firmado entre a Funasa e o município de Porto Velho/RO [sic], que tinha por objeto a execução de sistema de esgotamento sanitário, em virtude da rescisão unilateral do contrato de execução, efetuada pela administração municipal, decorrente de falhas graves no projeto, do ponto de vista técnico.
A conduta que vincula o citado ao débito é a seguinte: na condição de prefeito municipal e gestor dos recursos do referido termo de compromisso, na gestão 2009-2012, autorizou, nos últimos dias do exercício e do seu mandato, ordem de serviço para execução de projeto com falhas técnicas, que necessitavam de adequação, em local diverso do projetado e sem licenciamento ambiental, resultando na execução parcial de sistema de esgotamento sanitário, que foi considerado, pelos setores técnicos da Funasa, inservível à população.
 (grifos nossos) 
16. Os trechos destacados da transcrição supra devem ser segmentados para que se possam analisar, com suporte no histórico adiante apresentado, as ocorrências e as possíveis condutas do ex-prefeito que teriam ocasionado o dano ao erário, resultante da execução parcial de sistema de esgotamento sanitário com supostas falhas de projeto e em eventual desacordo com as orientações da Funasa, situação que, ao final, não permitiu a continuidade da execução do empreendimento a partir de 2013:
I - Ocorrências:
a) impugnação de despesa pela Funasa 'em virtude da rescisão unilateral do contrato de execução, efetuada pela administração municipal';
b) existência de 'falhas graves no projeto, do ponto de vista técnico';
c) 'execução parcial de sistema de esgotamento sanitário, que foi considerado, pelos setores técnicos da Funasa, inservível à população'.
II - Condutas atribuídas ao recorrente, atinentes à permissão da 'execução de projeto':
a)  'com falhas técnicas, que necessitavam de adequação';
b)  'em local diverso do projetado';
c)  'sem licenciamento ambiental'.
17. Após a assinatura do TC PAC 446/2009, no último dia do exercício de 2009, e do repasse de recursos pela Funasa, em novembro de 2010, verificou-se morosidade de Eloísio Antonio da Silva para dar andamento, de modo efetivo, à execução do objeto da avença. Ressalte-se que, à época, já havia sido integrado ao TC PAC 446/2009, ' (...) novo Plano de Trabalho, especialmente elaborado, após readequação promovida pela área responsável pela análise do projeto, (...) ' (termo aditivo à peça 19, p. 4-5 - grifos nossos) , o que indicava, por hipótese, a possibilidade de execução do projeto pelo município de Monte Negro/RO, ao menos a partir de 8/11/2010, quando foi assinado o termo aditivo que aprovou o novo plano de trabalho.
18. Contudo, após a realização de licitação no ano de 2011 e a constatação de problemas com a 'regularização do imóvel destinado à execução das obras' - vide Relatório 21/2011 - Acompanhamento da Execução Financeira[footnoteRef:3], elaborado por equipe da Funasa/RO em 7/11/2011 (peça 11, p. 54-57) -, somente em 28/12/2011 o município autorizou a empresa Construmax a iniciar a execução da obra (peça 18, p. 35) . [3: .] 
19. Em face de ' (...) alguns problemas técnicos a serem corrigidos pela Administração Municipal' (peça 18, p. 37 - grifo nosso) - não sendo conhecidos, nestes autos, quais seriam - a prefeitura municipal de Monte Negro/RO ordenou, em 2/2/2012, a paralisação dos serviços a cargo da Construtora Construmax.
20. A partir de visita in loco realizada nos dias 4 e 5/4/2012, foi elaborado pelo engenheiro da Funasa, Renato Rossi Criste, o Relatório de Visita Técnica à peça 11 (p. 51-52) , sem data, no qual o servidor da Fundação registrou que a obra ainda não havia sido iniciada 'em vista [de] dificuldades para a regularização do terreno necessário à locação de Sistema de Tratamento' (peça 11, p. 51 - grifo nosso) .
21. Por meio da Notificação 8/SECON/SOPRE, de 4/5/2012 (peça 4, p. 2) , a Funasa/RO cobrou do município providências em relação à Notificação 36/SECON/SOPRE, de 7/11/2011, além de ter solicitado 'Cópia do termo de adjudicação/homologação da licitação; Contrato; Ordem de Serviço e ART de Fiscalização'. A prefeitura municipal de Monte Negro/RO tomou ciência dessa notificação em 9/5/2012 (peça 4, p. 4) .
22. Elemento a corroborar a tese de lentidão de Eloísio Antonio da Silva na gestão do TC/PAC 446/2009 é a Notificação 24/SECON/SOPRE, de 9/8/2012 (peça 4, p. 5) , por meio da qual a Funasa/RO fez referência ao Ofício 311/GAB/PMMN/2012, de 2/7/2012 - ausente dos autos - e informou ao município que ' (...) venceu o prazo estabelecido para o atendimento da Notificação 008/2012, cópia anexa, sem que esta Compromitente tenha atendido os apontamentos nela contidos.' (grifo nosso) . A prefeitura municipal de Monte Negro/RO tomou ciência da Notificação 24/SECON/SOPRE em 14/8/2012 (peça 4, p. 7) .
23. Conforme informação constante do Despacho 102/2014, de 31/7/2014 (peça 19, p. 63-65) , por meio do Ofício 311/GAB/PMMN/2012, o município de Monte Negro/RO informou à Funasa/RO que teriam sido solucionadas as questões atinentes à regularização do imóvel, tendo em conta o problema apontado no Relatório de Visita Técnica à peça 11 (p. 51-52) . No referido despacho, registrou-se que: 'Até então, ao que tudo indica, seria esse o impeditivo para o início da execução das obras.' (peça 19, p. 63) .
24. À peça 4 (p. 8) desta TCE, consta o relevante Ofício 141/Diesp, de 23/10/2012, transcrito na íntegra, a seguir, encaminhado pela Funasa/RO à prefeitura municipal de Monte Negro/RO:
Assunto: Adequação de Projeto TC-PAC 446/09
Senhor Prefeito,
Informo que essa Prefeitura até a presente data não tomou as providências para o início de obra, assim como as adequações necessárias ao projeto de esgotamento sanitário não foram apresentadas a esta FUNASA, permanecendo assim o Município inadimplente e proporcionando o cancelamento do convênio [sic] TC-PAC 446/09.
2. Havendo a possibilidade de regularização, essa Prefeitura poderá fazê-lo no prazo de 30 dias. Caso contrário, o município permanecerá inadimplente.
 (grifos nossos) 
25. Não há comprovação, nesta TCE, de que a prefeitura municipal de Monte Negro/RO tenha tomado ciência do Ofício 141/Diesp e também não se sabe quais seriam, à época - antes de o município retomar as obras, em novembro de 2012 -, as 'adequações necessárias ao projeto de esgotamento sanitário' então exigidas pela Funasa/RO.
26. A ordem para o reinício da execução da obra foi dada pela prefeitura municipal de Monte Negro/RO à empresa Construmax em 13/11/2012, 'uma vez que os problemas técnicos mencionados na ordem de paralisação [de 2/2/2012] foram corrigidos pela Administração Municipal', conforme constou do despacho do Gabinete do Prefeito à peça 18 (p. 38) . Repita-se que não são conhecidos, nestes autos, quais seriam os 'problemas técnicos' que haviam motivado a 'Ordem de Paralisação' emitida pela administração municipal em 2/2/2012 (peça 18, p. 37) .
27. A Funasa tomou ciência, via Ofício 452/GAB/PMMN/2012, de 14/11/2012 (peça 18, p. 131) , de que a prefeitura municipal havia reiniciado a execução da obra, 'tendo em vista que as pendências técnicas do projeto foram sanadas (...) ' (grifos nossos) .
28. Com a obra em andamento, há indícios de que o engenheiro da Funasa, Renato Rossi Criste, teria visitado o município de Monte Negro/RO em 23/11/2012, data que consta do Relatório de Visita Técnica à peça 19 (p. 78-79) . Ocorre que não há como conferir credibilidade a esse documento, pois não se sabe se seu conteúdo corresponde à realidade dos fatos, visto não estar assinado; não apresentar o local e a data de sua possível conclusão; e apresentar a seguinte observação ao seu final: 'Não existe foto anexada para essa visita!'[footnoteRef:4] (peça 19, p. 79) . [4: ] 
29. Mesmo sem apresentar a assinatura do engenheiro da Funasa responsável por sua elaboração e constar o registro de 'Relatório não concluído' (peça 19, p. 79) , cabe transcrever os apontamentos de interesse que constaram desse documento (peça 19, p. 78) :
a) 'Houve alteração na dimensão da área, sendo utilizada área adjacente ao terreno onde seria executado anteriormente';
b) 'Houve necessidade de alterações no projeto';
c) não haviam sido encaminhados à Funasa, até o momento da suposta visita técnica: anotação de responsabilidade técnica (ART) ; diário de obra; plano de trabalho e projeto que estava sendo executado quando da visita do engenheiro ao local da obra;
d) 'Relato que houve a necessidade de alteração no projeto, sendo assim impossível a continuidade da execução da obra sem a apresentação delas, que até a presente data não foram apresentadas. Foi solicitado ao município a compatibilização da Licença Ambiental com a nova área destinada a execução da ETE [estação de tratamento de esgoto].';
e) a obra estaria em execução no dia da visita do engenheiro da Funasa, sendo de 10% de execução o percentual verificado in loco.
30. Percebe-se que documento que seria crucial para a completa compreensão dos atos e fatos que foram praticados em momento próximo à data da ocorrência da irregularidade não apresenta fidedignidade suficiente para que seu conteúdo seja alçado ao nível de prova nos autos.
31. Ressalte-se que, com ou sem a existência das falhas/irregularidades apontadas no Relatório de Visita Técnica à peça 19 (p. 78-79) , cuja eventual ciência pelo município de Monte Negro/RO, ainda no ano de 2012, não está comprovada nos autos, foi aprovada pela Funasa a assinatura do 5º Termo Aditivo ao TC/PAC 446/2009, em novembro de 2012  (dia ilegível) , cujo objeto era ' (...) prorrogar a vigência do TC/PAC por mais 360 (trezentos e sessenta) dias, com término [em] 11/11/2013' (peça 19, p. 6-7 - grifo nosso) .
32. Verifica-se, portanto, que não é possível afirmar que a conduta atribuída ao ex-prefeito em sua citação original e que permeou o exame e as conclusões do Tribunal no âmbito do Acórdão 14197/2018-TCU-Primeira Câmara - de que o ex-gestor teria atuado de modo temerário, ao autorizar a execução da obra de esgotamento sanitário em desacordo com orientações da Funasa - está lastreada em documentos fidedignos capazes de lhe conferir credibilidade.
33. Apesar da ausência ou precariedade de documentos nesta TCE para fundamentar a responsabilização do ex-prefeito na forma como constou do Acórdão 14197/2018-TCU-Primeira Câmara, considerando o teor de sua citação original neste processo, não há como afastar a participação de Eloísio Antonio da Silva na concretização do dano ao erário. O prejuízo veio a se consumar a partir do exercício de 2013, quando foi decidido, pela administração municipal sucessora, que não mais haveria, supostamente, condições técnicas e financeiras de ser concluído o sistema de esgotamento sanitário que havia sido iniciado ao final de 2012.
34. Quanto à efetiva conduta irregular que pode ser atribuída a Eloísio Antonio da Silva neste processo, cabe reconhecer sua responsabilidade por não ter deflagrado a obra no tempo devido, com real possibilidade de ter sido iniciada e concluída em seu mandato, o que teria evitado a complexa situação verificada nesta TCE - obra iniciada no mandato de um prefeito e não foi concluída na gestão de seu sucessor.
35. Desse modo, a partir do provimento do recurso de reconsideração e da declaração da nulidade dos subitens 9.3 a 9.5 da deliberação recorrida, deve ser promovida nova citação de Eloísio Antonio da Silva nesta TCE, considerando que esse ex-prefeito foi o primeiro responsável pelo cenário de obra inacabada que passou a se descortinar a partir do ano de 2013, decorrente da morosidade na gestão do TC PAC 446/2009.
36. A nulidade da citação originalmente dirigida a Eloísio Antonio da Silva é consequência, portanto, da ausência de elementos na TCE que comprovem que a parcela do empreendimento erguida ao final de 2012 apresentava 'falhas graves no projeto, do ponto de vista técnico' e 'falhas técnicas, que necessitavam de adequação', nos termos indicados no edital de citação à peça 43 (grifos nossos) .
37. Sobre duas outras irregularidades que constaram do mencionado edital de citação, quais sejam, a execução das obras 'em local diverso do projetado' e 'sem licenciamento ambiental'  (grifos nossos) , a ausência ou falta de fidedignidade de documentos oriundos da Funasa impossibilita a atribuição de tais irregularidades a Eloísio Antonio da Silva.
38. No que se refere à 'execução parcial de sistema de esgotamento sanitário, que foi considerado, pelos setores técnicos da Funasa, inservível à população', última ocorrência irregular que constou do edital de citação à peça 43 (grifos nossos) , o Ministério Público passa a abordá-la a seguir, no bojo da identificação de outros responsáveis que devem responder pelo dano ao erário, em solidariedade com Eloísio Antonio da Silva.
***
39. Concluída a parcela de serviços pela empresa Construmax ao final de 2012, com a realização do decorrente pagamento no montante de R$ 170.201,84[footnoteRef:5], em 18/12/2012 (peça 17, p. 44 e 64) , o novo prefeito do município de Monte Negro/RO que assumiu a administração do ente federativo a partir de 1º/1/2013, Jair Miotto Júnior, decidiu pela interrupção de todas as obras que estavam em execução no município, por meio de decreto assinado em 11/1/2013 (peça 18, p. 39) . [5: ] 
40. À peça 19 (p. 46) , consta documento elaborado pelo então superintendente da Funasa/RO, Ivo Benitez, com o título 'Tramitação do TC/PAC 0446/2009' (grifo do original) , no qual foi feita menção a visita técnica que teria sido realizada pela Funasa no município em 31/1/2013. Não localizamos nesta TCE o relatório da Funasa decorrente dessa possível visita.
41. De qualquer modo, a informação constante no referido documento é a de que foram ' (...) constatados serviços de movimentação de terra na nova área sem a devida adequação do projeto' (peça 19, p. 46) . Como decorrência da visita técnica, foi ' (...) recomendada a suspensão de qualquer serviço em comunicado ao prefeito por meio do ofício 16/DIESP de 01/02/2013' (grifo nosso - ofício não localizado nos autos) .
42. Por meio da Notificação 20/SECON/SUEST-RO, de 7/5/2013 (peça 4, p. 9) , a Funasa informou ao município de Monte Negro/RO que ' (...) até a presente data não consta requisição desse Município para liberação dos recursos da 2ª parcela (...) '. Além disso, cabe destacar o seguinte excerto da referida notificação:
2. Considerando ainda, o descumprimento do cronograma de execução (Anexo V do Plano de Trabalho) , Notifico esse Município [a] manifestar o interesse na continuidade da execução do Termo de Compromisso num prazo de 30 dias, bem como, a apresentar justificativas quanto ao retardamento na execução e informar das providências que estão sendo adotadas no sentido de dar celeridade a execução do projeto. (grifos nossos) 
43. A prefeitura municipal tomou ciência da Notificação 20/SECON/SUEST-RO em 13/5/2013 (peça 4, p. 11) . Em 21/5/2013, foi emitido o Ofício 203/GAB/PMMN/2013 (peça 19, p. 11) , por meio do qual a prefeitura municipal de Monte Negro/RO expressou à Funasa sua intenção de dar continuidade à obra, com a observação de que teria sido 'detectada uma inadvertência no projeto' e que a municipalidade já teria tomado 'as providências cabíveis para a correção dos erros, e se encontra no aguardo do engenheiro projetista, que está realizando os ajustes na planilha orçamentária do convênio'.
44. Por meio da Notificação 047/SECON, de 21/6/2013  (peça 4, p. 13) , a Funasa/RO solicitou ao município de Monte Negro/RO a 'regularização num prazo de 10 dias, das pendências quanto ao Termo de Compromisso 0446/2009'. O município tomou ciência dessa notificação em 27/6/2013 (peça 4, p. 15) .
45. Em 5/7/2013, por meio do Ofício 252/GAB/PMMN/2013 (peça 19, p. 10) , a prefeitura municipal de Monte Negro/RO reiterou à Funasa que já teria tomado 'as providências cabíveis para a correção dos erros apontados' e que estava 'no aguardo do engenheiro projetista, que está realizando os ajustes na planilha orçamentária do convênio'. Em decorrência, solicitou prazo até 31/7/2013 para a finalização dos mencionados ajustes/correções.
46. No documento elaborado pelo então superintendente da Funasa/RO, Ivo Benitez, anteriormente mencionado (peça 19, p. 46) , consta a informação de que a prefeitura municipal de Monte Negro/RO teria cumprido o prazo ao qual se propôs para finalizar as correções e ajustes no projeto e na planilha orçamentária do TC/PAC 446/2009, conforme se depreende do seguinte texto:
5 - O município encaminhou o Ofício n.° 01/2013 de 31/07/2013 [não localizado nos autos], com as adequações do projeto. A FUNASA analisou e verificou a necessidade de adaptações ao sistema de tratamento do efluente, fato que foi discutido com projetista e representante da prefeitura em reunião na sede da Funasa em agosto de 2013. (peça 19, p. 44, grifo nosso) 
47. Como não consta desta TCE o Ofício 1/2013, oriundo da prefeitura municipal de Monte Negro/RO, não são conhecidas as 'adequações do projeto' promovidas pelo município entre janeiro e julho de 2013 e quais seriam as 'adaptações ao sistema de tratamento do efluente' requeridas pela Funasa/RO para que a obra tivesse prosseguimento, por hipótese, a partir de agosto de 2013.
48. Conforme demonstra o Ofício 327/GAB/PMMN/2013, de 26/8/2013 (peça 19, p. 9) , ainda havia perspectiva, à época, de se prosseguir com a construção do sistema de esgotamento sanitário, ante as informações então prestadas pela prefeitura municipal de Monte Negro/RO à Funasa, com o intuito de se obter a prorrogação da vigência do TC/PAC 446/2009, por mais 360 dias:
Tal solicitação se faz necessário, em virtude de que o projeto para execução da obra encontra-se ainda em análise pelo técnico sanitarista desta [sic] Fundação. Este está analisando as pendências técnicas do projeto solicitadas correção a esta Prefeitura, no que concerne ao projeto inicial. Para tanto, após análise e liberação desta Funasa, esta Prefeitura deverá possuir tempo hábil para executar todas as metas do Projeto.
49. Em despacho sem data da Diesp/Funasa (peça 19, p. 24) , elaborado em data próxima ao dia 30/9/2013[footnoteRef:6], o engenheiro da Fundação que o elaborou manifestou seu apoio ao pleito da prefeitura municipal de prorrogação de prazo do TC/PAC 446/2009, tendo em conta as seguintes razões: [6: ] 
Venho cientificar que foram apresentadas por parte da Prefeitura Municipal de Monte Negro as adequações técnicas solicitadas anteriormente, bastando agora adaptações aos sistemas de tratamento do efluente, fato que já foi discutido com o projetista em reunião na sede desta FUNASA, onde se fizeram presentes representantes por parte de prefeitura, representado na pessoa do Prefeito Municipal, Jair Miotto Junior, técnicos da Funasa e Projetista. Informo ainda que sou de Parecer Favorável ao pleito de prorrogação de prazo conforme solicitado no ofício anexo. (grifos nossos) 
50. Verifica-se, pelo teor da transcrição acima, que a parcela da obra executada ao final do exercício de 2012, na gestão de Eloísio Antônio da Silva, era passível de aproveitamento a partir de 2013 - especialmente de setembro desse exercício em diante: 'bastando agora adaptações aos sistemas de tratamento do efluente' (peça 19, p. 24) -, cabendo a continuidade do empreendimento, portanto, ao gestor sucessor, Jair Miotto Júnior. A assinatura do 6º Termo Aditivo, em 8/11/2013 (peça 19, p. 28-29) , cujo objeto era ' (...) prorrogar a vigência do TC/PAC por mais 360 (trezentos e sessenta) dias, com término em 06/11/2014', confirma essa tese.
51. Assim como ocorreu na gestão de Eloísio Antônio da Silva, a gestão sucessora também incorreu em morosidade para levar adiante a execução do sistema de esgotamento sanitário. Por meio do Ofício 169/Diesp, de 22/11/2013 (peça 4, p. 16) , a Funasa instou o município de Monte Negro/RO a:
 (...) apresentar no prazo de 20 (vinte) dias, a contar do recebimento deste, as pendências de adequação do projeto referente à nova área destinada ao tratamento (concepção do sistema de tratamento do esgotamento sanitário)  inclusive discutida em reunião realizada na sede da FUNASA com representantes da Prefeitura Municipal, projetista responsável pelo projeto e representante da empresa vencedora do certame licitatório [empresa Construmax]. (grifos nossos) 
52. Destaque-se que não consta, no corpo ou em anexo ao Ofício 169/Diesp, o detalhamento de quais seriam as 'pendências de adequação do projeto referente à nova área destinada ao tratamento'.
53. Apesar de haver, ao menos até o mês de novembro de 2013, indicativos de que a prefeitura municipal de Monte Negro/RO prosseguiria na retomada da execução do objeto do TC/PAC 446/2009, fato relevante ocorreu nesse mês.
54. Em documento sem data - impresso, possivelmente, em 25/11/2013 (vide rodapé do documento à peça 19, p. 23) -, denominado 'Justificativa Técnica', a engenharia sanitarista da empresa PAS - Projetos, Assessoria e Sistemas Ltda., contratada pela prefeitura municipal de Monte Negro/RO, sugeriu que os recursos remanescentes do Termo de Compromisso fossem devolvidos e que fosse refeito ' (...) o Projeto de Esgotamento sanitário, contemplando lagoas proporcionais às etapas de construção'. Essa conclusão teve como suporte a seguinte análise:
Tendo em vista que o dimensionamento do Projeto de Esgotamento sanitário do Município de Montenegro [sic], o tratamento não foi dividido em etapa e a continuação da construção da mesma gerará situações de difícil solução, devido seu tamanho ser equivalente a 100% da rede construída.
No convênio [sic] em questão, a lagoa anaeróbica e facultativa, que já foram construídas, estão superdimensionada [sic] para a etapa que será realizada, A quantidade de ligações domiciliares que esse convênio contempla não gera líquido de esgoto suficiente para que essas lagoas funcionem adequadamente e realmente tratem o esgoto.
O limitante nesse projeto é o valor do recurso, que não suporta uma quantidade de rede e ligações domiciliares que proporcionem a utilização da lagoa do tamanho construído.
Tendo em vista esses fatores, é conveniente devolver o recurso e refazer o Projeto de Esgotamento sanitário, contemplando lagoas proporcionais às etapas de construção.
 (grifo nosso) 
55. Apesar da relevância da opinião manifestada na transcrição do parágrafo precedente, não consta desta TCE documentos de suporte à referida 'Justificativa Técnica', como laudos, planilhas, sondagens, medições de campo etc., capazes de lhe conferir a necessária robustez.
56. Ao acolher a sugestão da engenheira da empresa PAS - Projetos, Assessoria e Sistemas Ltda., o então prefeito do município de Monte Negro/RO, Jair Miotto Júnior, assinou, em 18/12/2013, despacho por meio do qual determinou a ' (...) DESISTÊNCIA DO CONVÊNIO [sic] PAC Nº 0446/2009, e por consequência, DEVOLUÇÃO DOS RECURSOS com o saldo e as aplicações pertinentes ao Governo Federal (...) ' (peça 18, p. 54 - grifos do original) .
57. Por meio do Ofício 499/GAB/PMMN/2013, de 18/12/2013 (peça 18, p. 55[footnoteRef:7]) , a prefeitura municipal de Monte Negro/RO comunicou à Funasa/RO sua decisão de não dar continuidade à execução do objeto do TC/PAC 446/2009, materializando, assim, o cenário de obra inacabada. A Funasa/RO tomou ciência desse ofício também no dia 18/12/2013 (vide carimbo quase ilegível na parte inferior direita do documento) . [7: ] 
58. Considerando a decisão do município de Monte Negro/RO em não prosseguir com a obra do sistema de esgotamento sanitário, a empresa Construmax, por meio do Ofício 2/2014-Construmax, de 10/1/2014  (peça 18, p. 56-59) , apresentou à prefeitura municipal seus argumentos em prol da continuidade da obra.
59. A falta de análise crítica acerca da decisão da prefeitura municipal de Monte Negro/RO por parte dos gestores da Funasa/RO, considerando que a obra de esgotamento sanitário estava paralisada há mais de um ano e que durante o ano de 2013 foram realizadas negociações com a participação de todos os atores envolvidos, com vistas à sua retomada, restou evidenciada pelo Ofício 35-Secon/Suest-RO, de 17/1/2014 (peça 34, p 13) , por meio do qual a Fundação prestou esclarecimentos à empresa Construmax sobre a situação, à época, do TC PAC 446/2009:
 (...) informo que a atual Gestão Municipal manifestou a essa FUNASA a desistência da continuidade da execução do Termo de Compromisso, justificando pela inviabilidade da execução por falhas apresentadas no Projeto Técnico, bem como por considerar a defasagem da planilha de custos, além de outros problemas de ordem administrativa.
2. Informo ainda, que já foi apresentada a prestação de contas final, com o recolhimento do saldo remanescente. Diante dos fatos, o Termo de Compromisso encontra-se rescindido restando tão somente adoção dos procedimentos de ordem administrativa da competência desta Concedente.
 (grifos nossos) 
60. No despacho datado de 29/1/2014  (peça 18, p. 60) , assinado pela secretária-geral de Administração e Finanças e pela secretária municipal de Saúde do município de Monte Negro/RO, essas gestoras sugeriram ao então prefeito municipal, Jair Miotto Júnior, que fosse rescindido unilateralmente o contrato com a empresa Construmax. Em despacho de 10/2/2014 (peça 18, p. 61) , o ex-prefeito formalizou a rescisão unilateral do contrato com a referida empresa.
61. Para reforçar a tese de que faltou aos gestores da Funasa/RO, à época, uma postura crítica sobre a decisão que havia sido tomada pela prefeitura municipal de Monte Negro/RO ao final de 2013, cabe mencionar o despacho do engenheiro da Funasa, Renato Rossi Criste, de 8/4/2014 (peça 18, p. 63) , no qual se concluiu, sem detalhamento técnico, pela 'impossibilidade de aproveitamento dos serviços pagos'. Eis os motivos que deram suporte a essa conclusão:
Considerando documentos encaminhados, foi possível observar a realização de uma medição do contrato em questão, no entanto segundo a convenente, que através de apreciações de técnicos contratados pelo município, decidiu pela rescisão do contrato, sendo assim a não continuidade do convênio.
Considerando os serviços contidos na medição realizada e ponderando a não continuidade da execução do objeto, e impossibilidade de aproveitamento dos serviços pagos, sou de parecer NÃO favorável à aprovação da prestação de contas final encaminhada.
 (grifos nossos e do original) 
62. A partir de então, foram deflagrados procedimentos administrativos pela Funasa/RO, no sentido da desaprovação das contas do TC/PAC 446/2009, tendo como responsável apenas Eloísio Antônio da Silva. Nesse sentido, vide o Parecer Financeiro 8/2014, de 9/4/2014 (peça 11, p. 58-59) , por meio do qual foi sugerida a não aprovação ' (...) do valor de R$ 164.893,64 de recurso FUNA5A; R$ 5.308,20 de contrapartida executada (...) ' (peça 11, p. 58) , cujo teor se repetiu no Parecer Financeiro 12/2014, de 4/6/2014 (peça 11, p. 61-62) .
63. À peça 19 (p. 66-67) , consta documento relevante nos autos, sem data, atinente à resposta do engenheiro da Diesp a quesitos elaborados pelo chefe do Serviço de Convênios (Secov) da Funasa/RO (peça 19, p. 63-65) , cujo conteúdo evidencia, mais uma vez, que essa unidade estadual da Funasa não envidou todos os esforços possíveis para evitar que a obra no município de Monte Negro/RO restasse inacabada.
64. A referida resposta foi elaborada entre 31/7/2014 - data do requerimento do chefe da Secov, à peça 19 (p. 65) - e 7/10/2014, sendo essa a data em que a resposta do engenheiro foi remetida pelo Secov às instâncias superiores da Funasa/RO (peça 19, p. 68) .
65. A resposta do engenheiro da Diesp - texto em itálico na transcrição a seguir - não faz menção ao momento em que ocorreram os fatos nela descritos, cabendo destacar que o documento, em suma, visa atribuir a responsabilidade pelo dano ao erário apenas a Eloísio Antônio da Silva, por ter este permitido, supostamente de modo indevido, a execução de parte da obra entre os meses de novembro e dezembro de 2012 e promovido, em consequência, o pagamento à empresa Construmax em 18/12/2012. Segue a transcrição das perguntas e respostas fornecidas pelo engenheiro à chefia do Secov (com correções de forma) :
1) Por ocasião da manifestação do Gestor de desistência da execução do Termo de Compromisso pactuado, o Projeto possuía viabilidade técnica para execução?
Resposta:
No início do acompanhamento do TC/PAC nº 0446/2009 verificou a necessidade de adequações ao projeto pactuado, para a viabilidade técnica, razão pela qual essa DIESP manifestou contrário ao início da execução dos serviços até que se apresentasse um projeto de viabilidade técnica.
2) Ao Gestor atual pode se atribuir alguma responsabilidade pela não continuidade da execução das obras?
Resposta:
Na gestão anterior, de Eloísio Antonio da Silva, foram realizadas visitas técnicas ao município de Monte Negro, onde sempre se salientou a necessidade de ajuste ao projeto e a importância de tais ajustes para o início dos serviços, essa DIESP ressaltava que era imprescindível se executar um projeto com viabilidade técnica, possibilitando assim sua aprovação na prestação de contas, recomendando assim que o início da obra não acontecesse até que as pendências se apresentassem sanadas. Contudo, no último mês da gestão de Eloísio Antonio, foi realizada uma medição de serviços referentes à obra, contrariando assim as recomendações da DIESP. Diante dos fatos relatados não se pode atribuir responsabilidade ao gestor atual.
4) As pendências que não foram sanadas, comprometiam a continuidade da execução ou as pendências eram sanáveis?
Resposta:
Como já relatado, tais pendências inviabilizavam o projeto e sempre se ressaltou a importância de se apresentarem sanadas, para que assim possibilitar o início da obra.
5) Pode-se afirmar que a morosidade de resolução das pendências acarretou inviabilidade da execução do projeto?
Resposta:
As pendências eram de origem da concepção técnica, sendo assim a morosidade não acarretou a inviabilidade da execução do projeto.
6) As justificativas apresentadas na defesa do Sr Eloísio Antonio, (...) , podem ser acatadas e isentam o Ex-Gestor de responsabilidade pelo não cumprimento do objeto do TC?
Resposta:
Em visitas técnicas, reuniões e correspondências, sempre se deixou claro que era imprescindível os ajustes técnicos relatados para o início da obra, sendo impossível a aprovação por parte da DIESP, sem que tais ajustes se apresentarem sanados.
7) Qual a posição dessa Área sobre qual dos Gestores ou aos dois, devemos atribuir a ausência de providências em sanar as pendências?
Resposta:
Como já manifestado nos questionamentos anteriores, não se pode atribuir responsabilidade ao gestor atual, uma vez que o Ex-Gestor não sanou as pendências e executou pagamentos não atendendo às orientações da Funasa.  (peça 19, p. 66-67) 
66. Da leitura dos documentos constantes dos autos que se seguiram àquele no qual constam as respostas do engenheiro Renato Rossi Criste, verifica-se que as opiniões e conclusões nele constantes foram adotadas pela Funasa/RO como aquelas que justificariam a imposição de responsabilidade pelo dano ao erário unicamente a Eloísio Antônio da Silva.
67. Ocorre que, além de as respostas não permitirem ao leitor identificar quando os fatos nela narrados ocorreram, há incongruências que podem ser resumidas no quadro a seguir:
	PERGUNTAS PROPOSTAS PELO CHEFE DO SECOV/FUNASA/RO  (peça 19, p. 64-65) 
	OBSERVAÇÕES DO MINISTÉRIO PÚBLICO QUANTO ÀS RESPOSTAS DO ENGENHEIRO DA DIESP/FUNASA/RO  (peça 19, p. 66-67) 

	'1) Por ocasião da manifestação do Gestor de desistência da execução do Termo de Compromisso pactuado, o Projeto possuía viabilidade técnica para execução?'
	¿. Não há menção às negociações mantidas entre a Funasa/RO e a prefeitura municipal de Monte Negro/RO a partir de 2013, na gestão do prefeito Jair Miotto Júnior, com vista à finalização das 'adaptações aos sistemas de tratamento do efluente' (vide despacho sem data da Diesp/Funasa elaborado em data próxima ao dia 30/9/2013 - peça 19, p. 24) .
¿. Não há esclarecimentos técnicos na resposta.

	'2) Ao Gestor atual pode se atribuir alguma responsabilidade pela não continuidade da execução das obras?'
	¿. Sobre a execução de serviços ao final de 2012, com autorização de Eloísio Antônio da Silva, não resta claro se esse gestor estaria, ou não, agindo com base em 'um projeto com viabilidade técnica'  (peça 19, p. 66) , considerando que:
a) não se tem certeza se foi, de fato, realizada vistoria técnica no local da obra pelo engenheiro da Diesp em 23/11/2012, considerando a fragilidade do Relatório de Visita Técnica à peça 19 (p. 78-79) para fins de prova nestes autos;
b) não há evidências, nesta TCE, de que Eloísio Antônio da Silva tenha tomado ciência do mencionado Relatório de Visita Técnica quando se encontrava à frente da administração municipal, considerando que o engenheiro da Diesp afirmou que a autorização do ex-prefeito para a execução da obra teria contrariado 'as recomendações da DIESP'  (peça 19, p. 66) ;
c) foi aprovado pela Funasa, em novembro de 2012 (dia ilegível) , o 5º Termo Aditivo ao TC/PAC 446/2009, cujo objeto era ' (...) prorrogar a vigência do TC/PAC por mais 360 (...) dias, com término [em] 11/11/2013' (peça 19, p. 6-7) .
¿. Não há menção às negociações mantidas entre a Funasa/RO e a prefeitura municipal de Monte Negro/RO a partir de 2013, na gestão do prefeito Jair Miotto Júnior.

	'4) As pendências que não foram sanadas, comprometiam a continuidade da execução ou as pendências eram sanáveis?'
	Não há detalhamento sobre quais seriam as 'pendências [que] inviabilizavam o projeto'  (peça 19, p. 66) .

	'5) Pode-se afirmar que a morosidade de resolução das pendências acarretou inviabilidade da execução do projeto?'
	¿. Não há detalhamento de quais seriam as 'pendências (...) de origem da concepção técnica'  (peça 19, p. 66) .
¿. A opinião do engenheiro da Diesp, de que 'a morosidade não acarretou a inviabilidade da execução do projeto'  (peça 19, p. 66) , vai de encontro à opinião do Ministério Público, especialmente em relação à morosidade para a prática de atos que estariam na alçada de Eloísio Antônio da Silva, o que poderia ter possibilitado a conclusão do empreendimento antes do final do mandato desse ex-prefeito. Durante o ano de 2013, também se pode atribuir morosidade por parte de Jair Miotto Júnior.

	'6) As justificativas apresentadas na defesa do Sr Eloísio Antonio, (...) , podem ser acatadas e isenta o Ex-Gestor de responsabilidade pelo não cumprimento do objeto do TC?'
	¿. Não há detalhamento sobre quando ocorreram as 'visitas técnicas, reuniões e correspondências'  (peça 19, p. 66) ; se houve formalização das conversações mantidas com o município de Monte Negro/RO - por meio de quais 'correspondências' - e se o ente federativo foi cientificado pela Funasa/RO sobre os desdobramentos dessas interações.
¿. Não há informações sobre quais seriam os 'ajustes técnicos relatados para o início da obra'  (peça 19, p. 66) , cuja falta de saneamento prévio à execução dos serviços por parte do município tornaria 'impossível a aprovação por parte da DIESP'  (peça 19, p. 66-67) .
¿. Não há resposta específica ao questionamento relativo à possibilidade de acatamento, ou não, da defesa administrativa apresentada por Eloísio Antônio da Silva à Funasa/RO (peça 19, p. 92-99) .

	'7) Qual a posição dessa Área sobre qual dos Gestores ou aos dois, devemos atribuir a ausência de providências em sanar as pendências?'
	¿. Não há detalhamento sobre quais seriam as 'pendências' (peça 19, p. 67) que deveriam ter sido sanadas por Eloísio Antônio da Silva antes de ordenar a execução dos serviços;
¿. Não há informação sobre quais seriam os expedientes por meio dos quais teriam sido formalizadas ao município de Monte Negro/RO as 'orientações da Funasa' (peça 19, p. 67) que teriam sido, supostamente, inobservadas pelo ex-prefeito.

68. Em vista da superficialidade, da falta de robustez técnica e ante as lacunas apontadas no quadro supra sobre parte das situações descritas nas respostas elaboradas pelo engenheiro Renato Rossi Criste, pode-se concluir por sua participação na cadeia causal que acarretou o dano ao erário. Suas opiniões foram encampadas pelos escalões superiores da Funasa/RO - o que torna inafastável a responsabilidade do principal dirigente dessa unidade à época, Ivo Benitez -, contribuíram para a descontinuidade do empreendimento e passaram a determinar os rumos da TCE em sua fase interna e mesmo no âmbito do TCU, considerando a citação original de Eloísio Antônio da Silva nestes autos e sua posterior condenação, ora objeto de recurso.
69. Além da responsabilização de servidores da Funasa/RO, o histórico anteriormente apresentado evidencia que a obra de esgotamento sanitário não chegou ao seu termo também em face da atuação dos gestores públicos que assumiram a administração municipal a partir de 2013.
70. No caso, o ex-prefeito, Jair Miotto Júnior, tem parcela de contribuição na irregularidade atinente à não continuidade do sistema de esgotamento sanitário, por ter adotado a opinião emitida pela engenheira da empresa PAS - Projetos, Assessoria e Sistemas Ltda., em novembro de 2013, sem o devido embasamento técnico, com a finalidade de não dar continuidade às obras e, assim, fulminar qualquer possibilidade de retomada do referido sistema, na forma como vinha sendo negociada ao longo de todo o exercício de 2013.
71. Com base no raciocínio exposto neste parecer e com fundamento na teoria do dano direto e imediato - 'a teoria mais aceita pela jurisprudência pátria no que diz respeito à reparação de danos', nas palavras do Ministro Bruno Dantas, proferidas no voto condutor do Acórdão 2760/2018-TCU-Plenário[footnoteRef:8] -, a proposta das novas citações a serem promovidas neste feito leva em conta o concurso de causas que conduziu ao dano apurado nesta TCE, com a identificação dos responsáveis solidários cujo nexo de causalidade foi explorado ao longo desta manifestação. [8: ] 
72. Por fim, cabe destacar que não há que se falar em reformatio in pejus, visto que o possível e oportuno conhecimento e provimento parcial do recurso de reconsideração interposto por Eloísio Antônio da Silva não resultará, a partir de sua nova citação nos autos e eventual futura condenação, em situação mais gravosa, considerando a comparação que pode vir a ser feita com a redação que constou dos subitens 9.3 a 9.5 do Acórdão 14197/2018-TCU-Primeira Câmara.
73. Além de a sugestão adiante indicada apontar para a necessidade de inclusão de outros responsáveis que deverão responder, em solidariedade com Eloísio Antônio da Silva, pelo ressarcimento ao erário, a proposta é a de que as novas citações indiquem valor de débito a menor do que o montante consignado no subitem 9.3 do acórdão recorrido.
***
74. Diante do exposto, este membro do Ministério Público de Contas da União manifesta sua concordância parcial em relação à proposta da Serur, sugerindo o seguinte encaminhamento para esta TCE:
75.1. conhecer do recurso de reconsideração interposto por Eloísio Antônio da Silva contra o Acórdão 14197/2018-TCU-Primeira Câmara para, no mérito, dar-lhe provimento parcial;
75.2. declarar a insubsistência dos subitens 9.3 a 9.5 do Acórdão 14197/2018-TCU-Primeira Câmara;
75.3. retornar os autos ao relator a quo para a promoção das seguintes citações, em vista da irregularidade caracterizada pela impossibilidade de aproveitamento do sistema de esgotamento sanitário construído parcialmente ao final do exercício de 2012, decorrente da não retomada das obras a partir de 2013, resultando no completo desperdício dos valores oriundos dos cofres da Funasa e que foram pagos à empresa Construmax - Construções Ltda., no montante de R$ 157.947,31[footnoteRef:9] (data de ocorrência: 22/11/2010) : [9: ] 
	Nº
	RESPONSÁVEIS SOLIDÁRIOS
	QUALIFICAÇÃO
	CONDUTA
 (nexo de causalidade) 

	1
	Sr. Eloísio Antônio da Silva
	Ex-prefeito
 (gestão 2009-2012) 
	Morosidade para iniciar e dar andamento, de modo efetivo, à execução do objeto do TC PAC 446/2009, entre a data de sua assinatura (31/12/2009) e o final do seu mandato como prefeito (31/12/2012) , o que ocasionou a construção apenas parcial do sistema de esgotamento sanitário em seu mandato e, a partir de 2013, seu abandono, decorrente da complexidade inerente à continuidade de obras públicas pela gestão sucessora.

	2
	Sr. Jair Miotto Júnior
	Ex-prefeito
 (gestão 2013-2016) 
	a) morosidade para dar andamento à execução do objeto do TC PAC 446/2009 a partir do ano de 2013;
b) decisão, em dezembro de 2013, por não dar continuidade ao sistema de esgotamento sanitário que havia sido iniciado ao final do exercício de 2012, com base em parecer tecnicamente frágil, emitido por empresa terceirizada pela prefeitura municipal, ocasionando, ao final do ano de 2013, a descontinuidade do empreendimento (obra inacabada) .

	3
	Sr. Ivo Benitez
	Então superintendente da Funasa/RO
	Falta de análise crítica acerca da:
a) decisão da prefeitura municipal de Monte Negro/RO, tomada em dezembro de 2013, de não dar continuidade à execução do objeto do TC/PAC 446/2009, considerando que a obra de esgotamento sanitário estava paralisada há mais de um ano e que durante o ano de 2013 foram realizadas negociações com a participação de todos os atores envolvidos, com vistas à sua retomada;
b) opinião do engenheiro Renato Rossi Criste sobre a suposta impossibilidade de aproveitamento da parcela do empreendimento que foi erigida ao final do exercício de 2012.

	4
	Sr. Renato Rossi Criste
	Então engenheiro da Funasa/RO
	a) Falta de análise crítica acerca da decisão da prefeitura municipal de Monte Negro/RO, tomada em dezembro de 2013, de não dar continuidade à execução do objeto do TC/PAC 446/2009, considerando que a obra de esgotamento sanitário estava paralisada há mais de um ano e que durante o ano de 2013 foram realizadas negociações com a participação de todos os atores envolvidos para sua retomada.
b) Elaboração de despacho, de 8/4/2014 (peça 18, p. 63) , no qual se concluiu, sem detalhamento técnico, pela 'impossibilidade de aproveitamento dos serviços pagos';
c) Confecção de documento sem data (peça 19, p. 66-67) , elaborado entre julho e outubro de 2014, no qual foi atribuída, sem detalhamento/embasamento técnico e sem respaldo em comunicações formais da Funasa/RO, responsabilidade unicamente a Eloísio Antônio da Silva pelo dano ao erário, por suposta conduta temerária do ex-prefeito (autorização para o início dos serviços do sistema de esgotamento sanitário estando o projeto, à época (2012) , em desacordo com as orientações da Funasa) .

75.4. dar ciência da deliberação que vier a ser proferida à Fundação Nacional de Saúde (Funasa) , ao município de Monte Negro/RO e à Procuradoria da República em Rondônia."
É o relatório.

8.1. Amadeu Guilherme Matzenbacher Machado (4-b/OAB-RO) e outros, representando Eloísio Antônio da Silva.  
8.2. Carlos Eduardo Rocha Almeida (3593/OAB-RO), representando Construmax Construcoes Ltda - EPP.

Procurador Rodrigo Medeiros de Lima.

TOMADA DE CONTAS ESPECIAL. TERMO DE COMPROMISSO. FUNASA. MUNICÍPIO DE MONTE NEGRO/RO. SISTEMA DE ESGOTAMENTO SANITÁRIO. NÃO CONSECUÇÃO DOS OBJETIVOS. CITAÇÃO DO EX-PREFEITO E DA EMPRESA CONTRATADA. EXCLUSÃO DE RESPONSABILIDADE DA EMPRESA. REVELIA DO EX-PREFEITO. CONTAS IRREGULARES. DÉBITO. MULTA. RECURSO DE RECONSIDERAÇÃO. ALEGAÇÃO DE NULIDADE DE CITAÇÃO E DE INEXISTÊNCIA DE RESPONSABILIDADE. NÃO ACOLHIMENTO. CONHECIMENTO E NÃO PROVIMENTO. 1. O comparecimento espontâneo do responsável aos autos após o ato que ordena a citação e antes da sessão de julgamento do processo supre o vício de citação, conforme jurisprudência pacífica desta Corte e art. 269, § 1º, do Código de Processo Civil.

TOMADA DE CONTAS ESPECIAL (TCE)

Secretaria de Recursos (Serur); Secretaria de Controle Externo de Tomada de Contas Especial (SecexTCE).

Em julgamento, recurso de reconsideração interposto por Eloísio Antônio da Silva, ex-prefeito de Monte Negro/RO, contra o Acórdão 14197/2018-TCU-Primeira Câmara (peça 51) , por meio do qual o Tribunal julgou suas contas irregulares, imputou-lhe débito e aplicou-lhe multa, em razão do não atingimento dos objetivos do TC/PAC 446/2009 (Siafi 658432) , que teve por objeto a execução de sistema de esgotamento sanitário naquela municipalidade.
2. Nesta oportunidade, o recorrente alega, em síntese: a) nulidade de citação e b) ausência de responsabilidade sobre a falta de alcance dos objetivos do convênio.
3. Após examinar as razões recursais, a Secretaria de Recursos (Serur) concluiu que houve vício na citação, uma vez que não foram esgotadas todas as possibilidades de localização do recorrente antes da citação por edital. Assim, propôs:
"a) conhecer e, no mérito, dar provimento ao recurso para anular o Acórdão 14197/2018-TCU-Primeira Câmara, em função de vícios na citação via edital do responsável, restituindo os autos ao Relator da decisão impugnada, para as providências necessárias ao saneamento e novo julgamento do processo;
b) receber a peça 75 como alegações de defesa a serem analisadas pela unidade técnica de origem, separadamente, ou em conjunto, caso o responsável apresente novas alegações de defesa quando renovada a citação;
c) considerar a notificação do requerente sobre a decisão a ser proferida também como citação inicial da presente tomada de contas especial, nos termos do art. 239, § 1º do -Código de Processo Civil de 2015, aplicável subsidiariamente neste Tribunal, nos termos do art. 298 do Regimento Interno do TCU."
4. Alternativamente, caso a proposta não fosse acolhida, a Serur opinou por conhecer e negar provimento ao recurso.
5. O MPTCU alinhou-se parcialmente à proposta da Serur, opinando pelo acolhimento da preliminar de nulidade de citação por fundamento diverso. Entendeu que a invalidade da citação por edital havia sido suprida pelo comparecimento espontâneo do responsável aos autos, todavia, a citação ainda estaria viciada em razão da incorreção na conduta imputada ao responsável.
6. Segundo o Parquet, o recorrente não deveria ter sido citado por "autorizar, nos últimos dias do exercício e do seu mandato, ordem de serviço para execução de projeto com falhas técnicas, que necessitavam de adequação, em local diverso do projetado e sem licenciamento ambiental, resultando na execução parcial de sistema de esgotamento sanitário, que foi considerado, pelos setores técnicos da Funasa, inservível à população", mas sim pela "morosidade para iniciar e dar andamento, de modo efetivo, à execução do objeto do TC PAC 446/2009, entre a data de sua assinatura (31/12/2009) e o final do seu mandato como prefeito (31/12/2012) , o que ocasionou a construção apenas parcial do sistema de esgotamento sanitário em seu mandato e, a partir de 2013, seu abandono, decorrente da complexidade inerente à continuidade de obras públicas pela gestão sucessora.".
7. Além disso, o eminente Procurador de Contas entende que também deveriam ser citados como responsáveis solidários: o ex-prefeito, Jair Miotto Júnior (gestão 2013-2016) , o Superintendente da Funasa/RO, Ivo Benitez, e o então engenheiro da Funasa/RO, Renato Rossi Criste, pelas seguintes condutas, respectivamente:
7.1. morosidade para dar andamento à execução do objeto do TC PAC 446/2009 a partir do ano de 2013 e decisão, em dezembro de 2013, por não dar continuidade ao sistema de esgotamento sanitário que havia sido iniciado ao final do exercício de 2012, com base em parecer tecnicamente frágil, emitido por empresa terceirizada pela prefeitura municipal, ocasionando, ao final do ano de 2013, a descontinuidade do empreendimento (obra inacabada) .
7.2. falta de análise crítica acerca da decisão da prefeitura municipal de Monte Negro/RO, tomada em dezembro de 2013, de não dar continuidade à execução do objeto do TC/PAC 446/2009, considerando que a obra de esgotamento sanitário estava paralisada há mais de um ano e que durante o ano de 2013 foram realizadas negociações com a participação de todos os atores envolvidos, com vistas à sua retomada; e opinião do engenheiro Renato Rossi Criste sobre a suposta impossibilidade de aproveitamento da parcela do empreendimento que foi erigida ao final do exercício de 2012;
7.3. falta de análise crítica acerca da decisão da prefeitura municipal de Monte Negro/RO, tomada em dezembro de 2013, de não dar continuidade à execução do objeto do TC/PAC 446/2009, considerando que a obra de esgotamento sanitário estava paralisada há mais de um ano e que durante o ano de 2013 foram realizadas negociações com a participação de todos os atores envolvidos para sua retomada; elaboração de despacho, de 8/4/2014 (peça 18, p. 63) , no qual se concluiu, sem detalhamento técnico, pela "impossibilidade de aproveitamento dos serviços pagos"; e confecção de documento sem data (peça 19, p. 66-67) , elaborado entre julho e outubro de 2014, no qual foi atribuída, sem detalhamento/embasamento técnico e sem respaldo em comunicações formais da Funasa/RO, responsabilidade unicamente a Eloísio Antônio da Silva pelo dano ao erário, por suposta conduta temerária do ex-prefeito (autorização para o início dos serviços do sistema de esgotamento sanitário estando o projeto, à época (2012) , em desacordo com as orientações da Funasa.
8. Assim, o MPTCU propõe a anulação dos itens 9.3 a 9.5 do acórdão recorrido e o retorno dos autos ao relator a quo para promoção das citações mencionadas. 
II
9. Inicialmente, ratifico o despacho que proferi à peça 79 no sentido de que o recurso merece ser conhecido, porquanto preenche os requisitos de admissibilidade previstos nos arts. 32, inciso I, e 33 da Lei 8.443/1992.
10. Quanto ao mérito, concordo com a proposta alternativa da Secretaria de Recursos no sentido de conhecer e negar provimento ao recurso, incorporando os seus fundamentos às minhas razões de decidir, sem prejuízo das seguintes considerações que passo a tecer.
11. Reputo, conforme apontou o MPTCU, que não houve a nulidade de citação, tendo em vista que o responsável compareceu espontaneamente e pessoalmente aos autos para pedir cópia integral do processo em 9/5/2018 (peças 47 e 48) , ou seja, após sua citação por edital, que ocorreu em 24/1/2018 (peça 43) , e bem antes da prolação do acórdão recorrido, que se efetivou em 13/11/2018 (peça 51) . 
12. O comparecimento espontâneo do responsável aos autos após o ato que ordena a citação e antes da sessão de julgamento supre o vício de citação, de acordo com jurisprudência remansosa deste Tribunal (Acórdão 2041/2008-TCU-Segunda Câmara, 1.514/2008 - Primeira Câmara) e com o disposto no art. 239, § 1º, do Código de Processo Civil, aplicado subsidiariamente ao caso.
13. Note-se que o atual Código de Processo Civil pôs ainda mais celeridade ao tratamento da situação observada nos autos.
14. No Código de Processo Civil de 1973, o responsável poderia comparecer aos autos apenas para alegar a nulidade de citação e seu prazo de defesa passaria a correr depois de decretada a nulidade, conforme art. 214, §§ 1º e 2º, a saber:
Art. 214. Para a validade do processo de conhecimento, de execução e cautelar, é indispensável a citação inicial do réu.
§ 1º O comparecimento espontâneo do réu supre, entretanto, a falta de citação.
§ 2º Comparecendo o réu apenas para argüir a nulidade e sendo esta decretada, considerar-se-á feita a citação na data em que ele ou seu advogado for intimado da decisão.
15. Com o novo CPC, o prazo para apresentar a contestação já passa a correr da data de comparecimento espontâneo do réu aos autos, consoante art. 239, § 1º, in verbis:
"§ 1º O comparecimento espontâneo do réu ou do executado supre a falta ou a nulidade da citação, fluindo a partir desta data o prazo para apresentação de contestação ou de embargos à execução."
16. Portanto, após o seu comparecimento espontâneo para solicitar cópia integral dos autos em 9/5/2018, o recorrente teria até o dia 24 de maio de 2018 para apresentar alegações de defesa, o que não fez, estando correta a consideração por sua revelia e a incidência do art. 12, § 3º, da Lei 8.443/1992.
17. Também não verifico a nulidade de citação apontada pelo MPTCU com base em fundamento diverso.
18. No ofício de citação do recorrente, consta o seguinte trecho (peça 26) :
"2. O débito é decorrente da não comprovação da boa e regular aplicação dos recursos transferidos em face da impugnação da despesa na execução do Termo de Compromisso TC/PAC 446/2009 (Siafi 658432) , firmado entre a Funasa e o município de Porto Velho/RO, que tinha por objeto a execução de sistema de esgotamento sanitário, em virtude da rescisão unilateral do contrato de execução, efetuada pela administração municipal, decorrente de falhas graves no projeto, do ponto de vista técnico (conforme consignado no parecer técnico de 8/4/2014, no Parecer Financeiro 8/2014, de 9/4/2014, e no Parecer Financeiro 12/2014, de 4/6/2014) . 
3. A conduta que vincula Vossa Senhoria ao débito é a seguinte: na condição de prefeito municipal e gestor dos recursos do TC/PAC 446/2009 (Siafi 658432) , na gestão 2009-2012, autorizou, nos últimos dias do exercício e do seu mandato, ordem de serviço para execução de projeto com falhas técnicas, que necessitavam de adequação, em local diverso do projetado e sem licenciamento ambiental, resultando na execução parcial de sistema de esgotamento sanitário, que foi considerado, pelos setores técnicos da Funasa, inservível à população."
19. Observa-se, portanto, que o recorrente foi citado por ter autorizado, no final do seu mandato, ordem de serviço para execução de projeto com falhas técnicas, que necessitavam de adequação, o que culminou com a execução parcial de obra inservível para a população, gerando prejuízo aos cofres públicos.
20.  Entendo que a conduta imputada ao recorrente foi exatamente a causa do prejuízo ao erário.
21. Conforme bem salientou a Serur, o recorrente foi expressamente advertido pela Superintendência Estadual da Funasa, em 23/10/2012, que as adequações necessárias ao projeto de esgotamento sanitário ainda não haviam sido apresentadas à Funasa (peça 4, p.8) e que o município continuava inadimplente. Não obstante a advertência, o ex-prefeito, autorizou o início das obras em 13/12/2012 (peça 18, p. 132) e pagou a construtora em 18/12/2012 (peça 17, p. 44) , poucos dias antes de terminar o seu mandato. 
22. Agindo dessa forma, ele assumiu o risco de que, caso a obra fosse paralisada, ou deixasse de ser concluída, em razão de deficiências do projeto, os recursos deveriam ser devolvidos à concedente.
23. O recorrente foi alertado da necessidade de adequação do projeto em várias ocasiões e simplesmente não considerou tal fato ao iniciar os serviços. Assim, ainda que não tenha partido dele a decisão de rescindir o contrato posteriormente, partiu dele a decisão de pagar por serviços que não deveriam ter sido iniciados sem a autorização da concedente. Desse entendimento decorre sua responsabilização.
24. Cumpre trazer à colação a bem lançada análise da Serur quanto a esse ponto:
"4.48. Antes de proceder à abertura da tomada de contas especial, considerando a complexidade das tratativas envolvidas, o Chefe do Secov-RO, da Funasa, questiona o Diesp acerca de algumas dúvidas sobre a atribuição de responsabilidades aos gestores municipais (peça 19, p. 64-65) : 
1) Por ocasião da manifestação do Gestor de desistência da execução do Termo de Compromisso pactuado, o Projeto possuía viabilidade técnica para a execução? 
2) Ao Gestor atual pode se atribuir alguma responsabilidade pela não continuidade da execução das obras? 
3) As pendências que não foram sanadas, comprometiam a continuidade da execução ou as pendências eram sanáveis? 
4) Pode-se afirmar que a morosidade de resolução das pendências acarretou inviabilidade da execução do projeto? 
5) As justificativas apresentadas na defesa do Sr. ELOISIO ANTONIO DA SILVA fls. 469- 552, podem ser acatadas e isentam o Ex-Gestor de responsabilidade pelo não cumprimento do objeto do TC? 
6) Qual a posição dessa Área sobre qual dos Gestores ou aos dois, devemos atribuir a ausência de providências em sanar as pendências? (Com ajustes de forma) 
4.49. A resposta da Diesp, à peça 19, p. 66-67, inicialmente sobre a viabilidade técnica para execução, dá conta de que no início do acompanhamento do TC/PAC nº 0446/2009 verificou-se a necessidade de adequações ao projeto pactuado, para a viabilidade técnica, razão pela qual a Diesp se manifestou contrária ao início da execução dos serviços até que se apresentasse um projeto de viabilidade técnica.
 4.50. Continua a Diesp, respondendo sobre a responsabilidade do prefeito sucessor, que na gestão anterior, do Sr. Eloisio Antonio da Silva, ora recorrente, foram realizadas visitas técnicas ao município de Monte Negro, onde sempre se salientou a necessidade de ajuste ao projeto e a importância de tais ajuste para o início dos serviços, sendo que a Diesp ressaltava que era imprescindível se executar um projeto com viabilidade técnica, possibilitando assim sua aprovação na prestação de contas, recomendando assim que o início da obra não acontecesse até que as pendências se apresentassem sanadas. Contudo, no último mês da gestão do Sr. Eloísio Antônio, foi realizada uma medição de serviços, contrariando assim as recomendações da Diesp e diante disso não se poderia atribuir responsabilidade ao prefeito sucessor.
 4.51. Concluiu ainda a Diesp, informando que as pendências eram de origem técnica da concepção do projeto, as quais inviabilizavam a execução do mesmo, que a morosidade não acarretou a inviabilidade da obra, e que em visitas técnicas, reuniões e correspondências, sempre se deixou claro que seriam imprescindíveis os ajustes técnicos para o início das obras, sendo impossível a aprovação por parte da Diesp, sem que tais ajustes se encontrassem sanados. 
4.52. Com efeito, encontra-se acostado à peça 4, p. 8, o Ofício nº 141/Diesp, de 23/10/2012, que dava conta de adequações no projeto técnico que deveriam estar a cargo do recorrente e que não foram até aquele momento, realizadas: 
'Informo que essa Prefeitura até a presente data não tomou às providências para o início da obra assim como as adequações necessárias ao projeto de esgotamento sanitário não foram apresentadas a esta FUNASA, permanecendo assim o Município inadimplente, proporcionando o cancelamento do convênio TC-PAC 446/09. 
2. Havendo a possibilidade de regularização, essa Prefeitura poderá fazê-lo no prazo de 30 dias. Caso contrário, o município permanecerá inadimplente.' 
4.53. Claro está, portanto, que o ex-prefeito foi alertado sobre a necessidade de ajustes no projeto de engenharia, durante o ano de 2012, fato esse omitido em suas razões junto à Funasa, junto à unidade técnica e neste recurso de reconsideração. Ao realizar medições e pagamentos à empresa contratada, sem que tivesse procedido aos ajustes técnicos necessários, assumiu o risco pela não aprovação dos serviços realizados." 
25.	Portanto, ao contrário do defendido pelo MPTCU, não vejo equívoco na conduta imputada ao agente no ofício de citação.
26.	Ademais, não vislumbro que o prejuízo teria sido causado pela morosidade do recorrente em iniciar e dar andamento à execução do objeto, pois, ainda que houvesse essa morosidade, se o projeto não tivesse problemas técnicos, ela poderia ter sido concluída.
27.	Por fim, também não considero adequado atribuir corresponsabilidade ao prefeito sucessor, ao ex-Superintendente e ao ex-engenheiro da Funasa/RO, porque eles não tiveram poder de decisão sobre os pagamentos dos serviços que foram realizados em desacordo com recomendações da Funasa. Além disso, decorridos mais de oito anos dos fatos, a citação desses agentes poderia prejudicar o seu direito à ampla defesa.
28.	Portanto, considerando ainda que o recorrente não trouxe aos autos qualquer prova apta a afastar sua responsabilidade sobre a conduta imputada, conforme registrado pela Serur, não há como reformar a deliberação recorrida. 
	Ante o exposto, voto por que o Tribunal adote o Acórdão que ora submeto à deliberação deste Colegiado.
TCU, Sala das Sessões Ministro Luciano Brandão Alves de Souza, em 21 de julho de 2020.
Ministro BRUNO DANTAS 
Relator